ACORDAO-COMPLETO-2438539

ACÓRDÃO 3244/2020 ATA 46/2020 - PLENÁRIO

VISTOS, relatados e discutidos estes autos de representação formulada pela Secretaria de Fiscalização de Tecnologia de Informação (Sefti) a respeito de possíveis irregularidades ocorridas no Hospital de Clínicas de Uberlândia (HCU) , órgão integrante da estrutura da Universidade Federal de Uberlândia (UFU) , relacionadas ao Pregão Eletrônico (PE) SRP 9/2019,
	ACORDAM os Ministros do Tribunal de Contas da União, reunidos em sessão do Plenário, diante das razões expostas pelo Relator, em:
	9.1. conhecer da presente representação, com fundamento nos arts. 235 e 237, inciso VII e parágrafo único, do Regimento Interno do TCU, para, no mérito, considerá-la parcialmente procedente;
	9.2. acatar as razões de justificativa apresentadas pelos Srs. Adenilson Lima e Silva e Eduardo Crosara Gustin;
	9.3. aplicar ao Sr. Rafael Gonçalves Fagundes a multa prevista no art. 58, inciso II, da Lei 8.443/1992, no valor de R$ 5.000,00 (cinco mil reais) , tendo em vista as irregularidades aduzidas no voto;
	9.4. fixar o prazo de 15 (quinze) dias, a contar da data da notificação, para que o responsável de que trata o item anterior comprove, perante o Tribunal (art. 214, inciso III, alínea "a", e 269 do RI/TCU) , o recolhimento da referida quantia aos cofres do Tesouro Nacional, atualizada, quando paga após seu vencimento, monetariamente desde a data de prolação deste acórdão até a do efetivo recolhimento, na forma da legislação em vigor;
	9.5. autorizar a cobrança judicial da dívida, caso não atendida a notificação, nos termos do art. 28, inciso II, da Lei 8.443/1992;
	9.6. autorizar, desde já, caso venha a ser solicitado, o parcelamento da dívida em até 36 (trinta e seis) parcelas mensais, nos termos do art. 217 do RI/TCU, com a incidência sobre cada parcela dos devidos encargos legais até o efetivo pagamento, esclarecendo que a falta de pagamento de qualquer parcela importará no vencimento antecipado do saldo devedor (§ 2º do art. 217 do RI/TCU) ;
	9.7. dar ciência ao Hospital de Clínicas de Uberlândia e à Universidade Federal de Uberlândia, com fundamento no art. 9º, inciso I, da Resolução-TCU 315/2020, de que, ao deixar de seguir os procedimentos previstos na IN-4/2014 da SLTI/MP na condução do Pregão Eletrônico SRP 9/2019, as entidades expuseram a administração pública ao risco potencial de contratação antieconômica, em contrariedade às disposições dos arts. 3º e 7º, § 4º, da Lei 8.666/1993, c/c os arts. 2º, inciso III, 5º, inciso IV, e 22 do Decreto 7.892/2013;
	9.8 dar ciência da presente deliberação, juntamente com o voto e relatório que a subsidiam, aos responsáveis, ao Hospital de Clínicas de Uberlândia e à Universidade Federal de Uberlândia.

Representação sobre possíveis irregularidades ocorridas em pregão eletrônico que tinha por objetivo a aquisição de solução de armazenamento de dados  composta de subsistema de disco (storage). Análise das respostas das audiências.

Universidade Federal de Uberlândia.

3. Responsáveis: Rafael Gonçalves Fagundes (XXX.230.416-XX); Adenilson Lima e Silva (XXX.212.426-XX); e Eduardo Crosara Gustin (XXX.790.086-XX).

13.1. Ministros presentes: José Mucio Monteiro (Presidente), Walton Alencar Rodrigues, Benjamin Zymler (Relator), Augusto Nardes, Raimundo Carreiro, Ana Arraes, Bruno Dantas e Vital do Rêgo.
13.2. Ministros-Substitutos presentes: Augusto Sherman Cavalcanti, Marcos Bemquerer Costa, André Luís de Carvalho e Weder de Oliveira.

BENJAMIN ZYMLER

Cuidam os autos de representação formulada pela Secretaria de Fiscalização de TI (Sefti) , unidade integrante desta Corte de Contas, a respeito de possíveis irregularidades ocorridas no Hospital de Clínicas de Uberlândia (HCU) , órgão integrante da estrutura da Universidade Federal de Uberlândia (UFU) , relacionadas ao Pregão Eletrônico (PE) SRP 9/2019.
2.	O objeto do aludido certame foi a "aquisição de solução de armazenamento de dados - composta de subsistema de disco (storage) ; Comutadores fiber channel (Switches FC) ; Solução de armazenamento de dados para backup; Software para backup; Licenciamento Vmware e Optical transceivers, conforme condições, quantidades e exigências estabelecidas neste Edital e Termo de Referência [TR]". O valor estimado da licitação foi de R$ 86.976.937,28.
3.	Conforme a instrução elaborada por auditor integrante da unidade técnica, foram identificados os seguintes indícios de irregularidades:
a)	inobservância dos procedimentos estabelecidos na IN SLTI/MP 4/2014 para o regular processamento da licitação; 
b)	superdimensionamento do quantitativo a ser contratado; e
c)	superdimensionamento do valor estimado para a contratação. 
4.	Em face do apurado em juízo preliminar, a Sefti propôs o conhecimento da representação, a realização de diligências ao Hospital de Clínicas de Uberlândia e a efetivação de oitiva prévia da referida entidade acerca dos fatos apontados nesta representação, com fulcro no art. 276, § 2º, do Regimento Interno/TCU.
5.	Submetidos os autos ao meu descortino, minha assessoria verificou, a partir de consulta ao sistema Compranet, que o certame encontrava-se revogado desde 7/2/2019. Não obstante, julguei conveniente dar continuidade ao processo visando confirmar a revogação do certame e colher a manifestação da entidade fiscalizada sobre os achados reportados na representação.
6.	Após a obtenção dos elementos necessários ao saneamento do processo, acolhi a proposta da Sefti no sentido de realizar a audiência dos responsáveis pelos fatos indicados a seguir:
6.1.	Rafael Gonçalves Fagundes, Gerente de Tecnologia da Informação do HCU:
"101.1.1.1.	por ter confeccionado termo de referência sem justificativa para os requisitos técnicos, o que afronta a Lei 8.666/1993, art. 6º, inciso IX, caput;
101.1.1.2.	por ter confeccionado termo de referência com requisitos restritivos nos itens de soluções de armazenamento (itens 1, 2 e 9) , o que contraria a Lei 8.666/1993, arts. 3º, § 1º, e 7º, § 5º;
101.1.1.3.	por ter confeccionado termo de referência que utilizou pesquisa de preços que não buscou a melhor estimativa à Administração Pública, pois limitou-se a soluções de um único fabricante, o que contraria a Lei 8.666/1993, art. 15, § 1º, c/c Decreto 5.450/2005, art. 7º, caput; e
101.1.1.4.	por desvirtuar o sistema de registro de preços, ao utilizá-lo de forma contrária à previsão da Lei 8.666/1993, art. 7º, § 4º, ao conceber termo de referência que geraria ata de registro de preços que seria oriunda de disputa com baixa competitividade, quantitativos injustificados e valor estimado incompatível com o orçamento do HCU;"
6.2.	Adenilson Lima e Silva, Diretor de Serviços Administrativos do HCU:
"101.1.2.1. por ter aprovado termo de referência sem justificativa para os requisitos técnicos, o que afronta a Lei 8.666/1993, art. 6º, inciso IX, caput;
101.1.2.2.	por ter aprovado termo de referência que utilizou pesquisa de preços que não buscou a melhor estimativa à Administração Pública, pois limitou-se a soluções de um único fabricante, o que contraria a Lei 8.666/1993, art. 15, § 1º, c/c Decreto 5.450/2005, art. 7º, caput; e
101.1.2.3.	por desvirtuar o sistema de registro de preços, ao utilizá-lo de forma contrária à previsão da Lei 8.666/1993, art. 7º, § 4º, ao aprovar termo de referência que geraria ata de registro de preços que seria oriunda de disputa com baixa competitividade, quantitativos injustificados e valor estimado incompatível com o orçamento do HCU;" e
6.3.	Eduardo Crosara Gustin, Diretor Geral do HCU:
"101.1.3.1. por ter aprovado termo de referência sem justificativa para os requisitos técnicos, o que afronta a Lei 8.666/1993, art. 6º, inciso IX, caput;
101.1.3.2.	por ter aprovado termo de referência que utilizou pesquisa de preços que não buscou a melhor estimativa à Administração Pública, pois limitou-se a soluções de um único fabricante, o que contraria a Lei 8.666/1993, art. 15, § 1º, c/c Decreto 5.450/2005, art. 7º, caput; e
101.1.3.3.	por desvirtuar o sistema de registro de preços, ao utilizá-lo de forma contrária à previsão da Lei 8.666/1993, art. 7º, § 4º, ao aprovar termo de referência que geraria ata de registro de preços que seria oriunda de disputa com baixa competitividade, quantitativos injustificados e valor estimado incompatível com o orçamento do HCU;"
7.	O auditor da unidade técnica analisou as respostas enviadas, na forma da instrução transcrita parcialmente a seguir, com os ajustes que entendi pertinentes:
"EXAME TÉCNICO - ANÁLISE DAS RAZÕES DE JUSTIFICATIVA
A. Responsável: Rafael Gonçalves Fagundes
A.1. Irregularidade: Elaboração de TR sem justificativa para os requisitos técnicos obrigatórios exigidos, em descumprimento do caput do inciso IX do art. 6º da Lei 8.666/1993, c/c os arts. 9º a 13, 14, incisos I e II, 15 e 16, inciso II, da IN-4/2014 da SLTI/MP.
Argumentos
12.	O Sr. Rafael Gonçalves Fagundes, Gerente de TI do HCU, na peça 47, p. 1, alegou, em síntese, que a equipe de TI buscava:
12.1	solução onde poderia ter condições de crescer em escala;
12.2	opções de mercado que possibilitassem continuidade de tecnologia quanto à estrutura existente;
12.3	segurança suficiente para ambiente de produção, backup e soluções de recuperação; e
12.4	compra da solução por etapas.
13.	Na mesma peça citada, o Gerente de TI argumenta:
	'Nesse contexto começamos a buscar elementos necessários para desenvolver um termo de referência que teríamos a condição de alcançar o que inicialmente almejávamos para a estrutura ideal. Confeccionamos o referido documento de forma que nos permitisse acreditar que tínhamos elementos suficientes para o alcance da estratégia que se definiu. Tínhamos conhecimento de que a compra não seria feita de uma única vez, portanto partimos para um registro de preços onde poderíamos fazer as aquisições por etapas mediante disponibilidade de recursos em respeito ao contexto financeiro sob o qual se insere o HC-UFU. A primeira aquisição seria buscando sanar a principal necessidade do ambiente de produção quão logo o recurso estivesse disponível e este tinha o valor de R$ 1.705.682,79 (Processo n° 23117.058040/2018-76 documento SEI n° 0659708) que somente seria possível mediante a conclusão de um processo licitatório que subsidiaria a ação. Na iminência do recebimento de novos recursos, através do mecanismo de registro de preços, poderíamos proceder a outras aquisições de forma a agregar a estrutura que se desenharia, alcançando o que buscávamos por ser um cenário ideal para a estrutura do HC contribuindo para a disponibilidade, robustez e segurança. A estratégia de definição de requisitos técnicos foi apoiada somente na intenção de colocar o HC em uma posição mais conformável tecnicamente, pois os equipamentos existentes estavam próximos do fim de sua garantia vigente justificando a escolha por especificações de equipamentos que entendíamos ser mais robustos e adequados ao que buscávamos para o HC.'
14.	Além disso, o Gerente de TI do HCU, na mesma peça 47, p. 1, alegou também que:
	'[As] falhas ocorridas em tais definições não somente por decidir colocar requisitos que naquela época satisfaziam as necessidades do hospital, mas também por definir requisitos que foram frutos da hipótese de haver um cenário que não existiu, tal cenário foi concebido mediante a possibilidade de recebimento de novos recursos que apoiariam aquisições futuras de equipamentos importantes para a estrutura tecnológica da instituição. 
	Acresce-se (...) o agravante de, na posição de funcionário fundacional que ocupo, não possuo conhecimento profundo das legislações vigentes dado que acessar tal conhecimento, por meio de capacitações, por exemplo, me é restrito ou por limitações financeiras da fundação que me emprega ou até mesmo por limitações colocadas pela universidade que direciona cursos e afins a servidores públicos.'
Análise
15.	Inicialmente, deve-se observar que em sua resposta à audiência, o Gerente de TI do HCU não apresentou as razões para elaboração do TR sem justificativas para os requisitos técnicos obrigatórios exigidos, e, também, não apresentou as possíveis justificativas para os requisitos exigidos mesmo que tardiamente.
16.	Destaca-se que a elaboração de TR ou projeto básico para contratação de soluções de TI, como no caso em tela, deve seguir as determinações normativas específicas. A Lei 8.666/1993 é clara ao determinar no inciso IX do art. 6º que o projeto básico deve ser "elaborado com base nas indicações dos estudos técnicos preliminares". A IN-4/2014 da antiga Secretaria de Logística e TI do Ministério do Planejamento, Gestão e Orçamento (SLTI/MP) , era o normativo que, à época da elaboração do edital, regulamentava o disposto no inciso IX do art. 6º da Lei 8.666/1993 para as aquisições de soluções de TI. Apenas a fim de esclarecimento adicional, registra-se que a norma equivalente em vigor no momento é a IN 1/2019 da Secretaria de Governo Digital (SGD) , do Ministério da Economia (ME) .
17.	A IN-4/2014 da SLTI/MP preconiza que em seu artigo 9º que o planejamento da contratação de solução de TI deve ser realizado em quatro etapas: Instituição da Equipe de Planejamento da Contratação (EPC) , Estudo Técnico Preliminar (ETP) , Análise de Riscos e TR.
18.	Em resposta à oitiva determinada pelo Despacho do Relator de 13/2/2019, o HCU informou que (peça 20, p. 5) :
	'2b) Apesar de não conterem os documentos formais descritos na Instrução Normativa nº 04 de 11 de Setembro de 2014 o processo licitatório que culminou no Pregão nº 009/2019 não foi iniciado sem que houvesse um estudo de contexto da época no que diz respeito a solução de armazenamento contemplando necessidades iminentes e futuras. Conforme MI/02/2018-GETINF/HCU-UFU de 17 de Janeiro de 2018 e Memorando SEI nº 58 de 21 de Agosto de 2018 constantes no Processo SEI n. 23117.058040/2018-76 estes representam oficialização do que era a demanda naquele momento contendo inclusive estudo quantitativo do cenário atual, projeções futuras com alertas para os riscos que o HCU corria caso atentasse para o fato. (...) '
19.	Verifica-se de pronto que não foram seguidas as especificações da IN-04/2014. O TR foi elaborado sem a instituição da equipe de planejamento, sem a elaboração do ETP e a respectiva análise de riscos, contrariando os arts. 9º a 13 da norma cogente.
20.	Importante destacar que não foram elaborados o documento de oficialização da demanda (DOD) , o ETP e a matriz de análise de riscos, que são artefatos obrigatórios e essenciais para o devido planejamento das contratações de soluções de TI.
21.	Os documentos apresentados no lugar desses artefatos, o MI/02/2018-GETINF/HCU-UFU, de 17/1/2018 (peça 5, p. 1 a 3) , e o Memorando SEI nº 58, de 21/8/2018 (peça 5, p. 4 e 5) , apesar de conterem algumas informações importantes, são insuficientes para o correto planejamento de uma contratação de matéria complexa e materialidade que superava R$ 80 milhões.
22.	Em relação ao DOD (art. 11 da IN-04/2014) , não constam pelo menos as seguintes informações essenciais: a) os objetivos estratégicos a serem atingidos; b) o alinhamento ao Plano Diretor de TI (PDTI) ; c) o demonstrativo de resultados a serem alcançados; e d) a indicação da fonte de recursos.
23.	No tocante à Análise de Riscos (art. 13 da IN-04/2014) , somente foram informados, e de forma genérica, riscos de indisponibilidade dos sistemas e possível impacto operacional no funcionamento do HCU. Não constam riscos ao processo de contratação, nem riscos mais detalhados caso não fosse efetuada a contratação, bem como, suas respectivas mensurações de probabilidade, dos danos potenciais de cada risco, as ações para reduzir ou eliminar esses riscos e as ações de contingência caso os riscos se concretizem.
24.	Da etapa de ETP (art. 12 da IN-04/2014) , constata-se que foi feito um levantamento de mercado deficiente, conforme será detalhado mais adiante, e deixou-se de executar a análise e a comparação entre os custos totais de propriedade das soluções identificadas; a elaboração da justificativa para a solução escolhida; a avaliação das necessidades de adequação do ambiente; a avaliação dos recursos humanos e materiais necessários; e a definição dos mecanismos para continuidade do fornecimento em caso de eventual interrupção contratual.
25.	Destaca-se que, por não terem sido observados os procedimentos obrigatórios da IN-4, deixou-se de realizar a análise e a comparação entre os custos totais de propriedade das soluções identificadas e a elaboração da justificativa para a solução escolhida, cujos resultados, certamente, evitariam a ocorrência das irregularidades apontadas no processo licitatório.
26.	No caso em tela, fica patente que o descumprimento das normas específicas contribuiu de forma decisiva à elaboração de TR inadequado e viciado.
27.	Importante, neste momento, trazer as conclusões da instrução do dia 28/6/2019 (peça 37, p. 13) quanto à ausência de justificativas para os requisitos técnicos obrigatórios exigidos no TR:
'79. Conforme mencionado no § 27, não houve justificativa para os requisitos técnicos do Termo de Referência do PE SRP 9/2019, em que pese a quantidade de requisitos estabelecidos.
80. Especialmente para os itens mais onerosos do certame, as soluções de armazenamento (storages) , foram definidos 72 requisitos para os storages de arquitetura scale-out e 34 para o storage de arquitetura scale-up.
81. Como previsto pela Lei 8.666/1993, art. 6º, inciso IX, caput, os requisitos devem ser necessários e suficiente para caracterizar o objeto, o que pressupõe a não inclusão de exigências descabidas ou excessivas:
IX - Projeto Básico - conjunto de elementos necessários e suficientes, com nível de precisão adequado, para caracterizar a obra ou serviço, ou complexo de obras ou serviços objeto da licitação, elaborado com base nas indicações dos estudos técnicos preliminares, que assegurem a viabilidade técnica e o adequado tratamento do impacto ambiental do empreendimento, e que possibilite a avaliação do custo da obra e a definição dos métodos e do prazo de execução, devendo conter os seguintes elementos (grifo nosso) : 
82. As respostas da oitiva ao item "c" deixaram de explicar as razões que levaram o HCU a incluir essas exigências. A oitiva foi necessária pela ausência de elementos no Processo Administrativo SEI 23XXX.058040-XX18-76, o qual já apresenta um termo de referência pronto, sem descrição do processo que levou a sua consecução. Lembra-se que a equipe de planejamento de que trata a IN SLTI/MP 4/2014 não foi formalmente instituída, estando ausentes os artefatos previstos na referida norma.'
28.	Para um melhor entendimento da situação, deve-se partir dessas conclusões já emitidas em 28/6/2019, que não foram rebatidas pelo responsável em suas razões de justificativa, e comparar com o que é determinado pela IN-04/2014 em seus artigos 14, 15 e 16:
'Subseção IV
Do Termo de Referência ou do Projeto Básico
Art. 14. O Termo de Referência ou Projeto Básico será elaborado pela Equipe de Planejamento da Contratação a partir do Estudo Técnico Preliminar da Contratação e conterá, no mínimo, as seguintes informações:
I - definição do objeto da contratação, conforme art. 15;
II - justificativa para contratação e descrição da Solução de TI, conforme art. 16;
 (...) 
Art. 15. A definição do objeto da contratação deverá ser precisa, suficiente e clara, vedadas especificações que, por excessivas, irrelevantes ou desnecessárias, limitem ou frustrem a competição ou a realização do fornecimento.
Art. 16. A justificativa para contratação deverá conter, pelo menos:
I - (...) 
II - a descrição da Solução de TI, contendo de forma detalhada, motivada e justificada, inclusive quanto à forma de cálculo, o quantitativo de bens e serviços necessários para a sua composição, juntamente com demonstrativo de resultados a serem alcançados em termos de economicidade e de melhor aproveitamento dos recursos humanos, materiais e financeiros disponíveis, conforme inciso IV do art. 12.'
29.	Verifica-se, então, que o responsável elaborou o TR sem atender às normas regulares apresentadas acima, uma vez que não apresentou as justificativas para a definição do objeto; incluiu especificações excessivas; não detalhou, motivou e justificou os quantitativos especificados; e não demonstrou os resultados a serem alcançados em termos de economicidade.
30.	Pode-se concluir, então, que o responsável descumpriu o caput do inciso IX do art. 6º da Lei 8.666/1993, c/c os arts. 9º a 13, 14, incisos I e II, 15 e 16, inciso II, da IN-4/2014 da SLTI/MP, tendo em vista que:
30.1	não elaborou os estudos técnicos preliminares (caput do inciso IX do art. 6º da Lei 8.666/1993 e inciso II do art. 9º da IN-4/2014 da SLTI/MP) ;
30.2	não instituiu EPC (inciso I do art. 9º e arts. 10 e 11 da IN-4/2014 da SLTI/MP) ;
30.3	não elaborou o documento de oficialização de demanda, nem colecionou ao processo de contratação todas as informações essenciais que deveriam estar contidas no DOD (art. 11 da IN-4/2014 da SLTI/MP) ;
30.4	realizou um levantamento de mercado deficiente, além de não executar a análise e comparação entre os custos totais de propriedade das soluções identificadas; a elaboração da justificativa para a solução escolhida; a avaliação das necessidades de adequação do ambiente; a avaliação dos recursos humanos e materiais necessários; e a definição dos mecanismos para continuidade do fornecimento em caso de eventual interrupção contratual (art. 12 da IN-4/2014 da SLTI/MP) ;
30.5	não realizou a análise de riscos (art. 13 da IN-4/2014 da SLTI/MP) ;
30.6	não apresentou as justificativas para definição do objeto (inciso II do art. 14 da IN-4/2014 da SLTI/MP) ;
30.7	definiu o objeto com especificações excessivas e desnecessárias para atender às necessidades do HCU (art. 15 da IN-4/2014 da SLTI/MP) ; e
30.8	não detalhou, motivou e justificou os quantitativos especificados na definição do objeto, bem como, não demonstrou os resultados a serem alcançados em termos de economicidade (inciso II do art. 16 da IN-4/2014 da SLTI/MP) . 
Responsabilização
31.	O responsável elaborou o TR sem observar as normas aplicáveis. Ao descumprir as normas específicas e não executar os procedimentos obrigatórios, o responsável se sujeitou a não confeccionar documentos bem elaborados, a não identificar os riscos envolvidos na contratação e a não corrigir possíveis falhas detectadas no processo de contratação. Dessa forma, por não seguir os procedimentos obrigatórios da norma aplicável às contratações de TI à época, IN-4/2014 da SLTI/MP, a conduta do Gerente de TI deve ser caracterizada como erro grosseiro, conforme o art. 12 do Decreto 9.830/2019.
32.	No que tange à gravidade da infração (art. 16 do Decreto 9.830/2019) , a conduta do responsável contribuiu de forma decisiva à elaboração de TR viciado que não permitiria ao HCU licitar a solução mais adequada para o armazenamento de dados, e que poderia levar, inclusive, o órgão a adquirir uma solução muito mais cara do que a necessária. 
33.	Observa-se que o responsável enfrentou limitações que prejudicaram sua atuação no caso concreto pois afirmou que não possui "conhecimento profundo das legislações vigentes dado que acessar tal conhecimento, por meio de capacitações, por exemplo, me é restrito" (peça 47, p. 1) . No entanto, entende-se que essas limitações não são suficientes para justificar a conduta do responsável, uma vez que essas normas não tratam de assunto novo e são acessíveis por simples consulta à internet. A primeira versão da IN-4/2014 da SLTI/MP foi publicada onze anos antes da elaboração do TR em tela. No portal da Escola Nacional de Administração Pública (Enap) , inclusive, encontra-se acessível apostila do curso de planejamento de contratação de TI, baseado nos procedimentos da IN-4/2014 da SLTI/MP, que traz as instruções detalhadas passo a passo de como elaborar os documentos obrigatórios determinados na norma e que pode ser baixada sem nenhum custo (https://repositorio.enap.gov.br/handle/1/1134) . Estão disponíveis, também, os slides das aulas (https://repositorio.enap.gov.br/bitstream/1/2384/2/Slides%20PCTIatual.pdf) .
34.	Diante dessas circunstâncias, entende-se que a conduta do responsável deve ser considerada erro grosseiro de acordo com o que determina o Decreto 9.830/2019.
Conclusão
35.	Ante o exposto, conclui-se que o Sr. Rafael Gonçalves Fagundes, na condição de Gerente de TI do HCU, elaborou o TR do Pregão Eletrônico SRP 9/2019 (peça 8, p. 140 a 164) sem justificativa para os requisitos técnicos obrigatórios exigidos, em descumprimento ao caput do inciso IX do art. 6º da Lei 8.666/1993, c/c os arts. 9º a 13, 14, incisos I e II, 15 e 16, inciso II, da IN-4/2014 da SLTI/MP.
36.	Dessa forma, propõe-se rejeitar as razões de justificativa apresentadas pelo responsável e lhe aplicar a multa prevista no art. 58, inciso II, da Lei 8.443/1992.
A.2. Irregularidade: Elaboração de TR com requisitos restritivos à competitividade nos itens de soluções de armazenamento (itens 1, 2 e 9 do TR) , o que contraria a Lei 8.666/1993, arts. 3º, § 1º, e 7º, § 5º, c/c os arts. 12, incisos I, II e III, 14, incisos I e II, 15 e 16, inciso II, da IN SLTI/MP 4/2014 e potencialmente implicando restrição à competitividade e ato antieconômico na contratação dos itens 1, 2 e 9 do TR do PE SRP 9/2019.
Argumentos
37.	O Sr. Rafael Gonçalves Fagundes, Gerente de TI do HCU, na peça 47, p. 2, respondeu à audiência da seguinte forma:
'O processo de definição das especificações colocadas no Termo de Referência não aconteceu limitado somente ao ambiente de trabalho do setor de tecnologia de informação deste hospital. Ao ser designado um grupo de pessoas que auxiliariam nas definições dos requisitos optou-se por buscar no mercado quais tecnologias estavam disponíveis dentro das opções possíveis de atender a nossa demanda. Buscamos empresas que ofertaram soluções que se encaixavam às nossas pretensões, e assim foram definidas as especificações dos itens.
Restou evidente que houve uma falha considerável neste processo de definição dos requisitos. A falha foi consequência de um processo que iniciou de forma equivocada visto que tínhamos como um cenário a ideal somente a continuidade tecnológica mesmo sabendo que era possível encontrar no mercado soluções capazes de atender às necessidades. Naquele momento a incerteza de levar adiante um processo que poderia culminar em resultados não previstos nos levou a enxergar a continuidade tecnológica como opção mais viável e com maior segurança.
Tais escolhas levaram a uma sequência de ações apoiadas num equívoco culminando em um termo de referência com tais cláusulas, que dado o nosso nível de entendimento, não eram restritivas, mas que em seguida, acatando os apontamentos dos órgãos de controle, provou ser o contrário constatando que de fato em alguns trechos dos descritivos continham informações que possibilitam a interpretação da restrição. Nesse contexto, a pesquisa de preço, por influências das decisões tomadas inicialmente, acabou sendo também um equívoco.'
Análise
38.	Inicialmente, como ficou claramente demonstrado nos parágrafos 15 a 30, tem-se que registrar que o responsável elaborou o TR sem observar nenhum dos procedimentos obrigatórios definidos nas normas aplicáveis às contratações de soluções de TI, em especial a IN-4/2014 da SLTI/MP. 
39.	Em sua resposta, o próprio responsável fez um roteiro explicando as razões que o levaram à elaboração de TR com requisitos restritivos à competitividade nos itens de soluções de armazenamento: 
39.1	não realizou os estudos técnicos preliminares que permitiriam focar nas necessidades da organização e não nos desejos dos gestores ("A falha foi consequência de um processo que iniciou de forma equivocada visto que tínhamos como um cenário a ideal somente a continuidade tecnológica mesmo sabendo que era possível encontrar no mercado soluções capazes de atender às necessidades") , contrariando o art. 12, incisos I e II da IN-4/2014 da SLTI/MP; 
39.2	realizou levantamento de mercado deficiente, escolhendo alguns fornecedores que atendiam aos requisitos preestabelecidos e não analisando diversas outras soluções disponíveis ("Buscamos empresas que ofertaram soluções que se encaixavam às nossas pretensões, e assim foram definidas as especificações dos itens") , afrontando o art. 12, incisos I e II da IN-4/2014 da SLTI/MP;
39.3	não executou a análise e comparação entre os custos totais de propriedade das soluções identificadas como consequência do levantamento de mercado deficiente ("Restou evidente que houve uma falha considerável neste processo de definição dos requisitos" e "nos levou a enxergar a continuidade tecnológica como opção mais viável e com maior segurança") , contrariando o art. 12, inciso III da IN-4/2014 da SLTI/MP; e
39.4	definiu o objeto com especificações excessivas e desnecessárias, sem detalhar, motivar e justificar os requisitos na definição do objeto da contratação ("Tais escolhas levaram a uma sequência de ações apoiadas num equívoco culminando em um TR com tais cláusulas, (...) , provou ser o contrário constatando que de fato em alguns trechos dos descritivos continham informações que possibilitam a interpretação da restrição") , descumprindo o art. 3º, § 1º e o art. 7º, § 5º da Lei 8.666/1993, bem como, o art. 14, incisos I e II, o art. 15 e o art. 16, inciso II da IN-4/2014 da SLTI/MP. 
40.	Além de declarar explicitamente a existência de requisitos que restringem a competitividade (parágrafo 37) , o responsável não contestou as conclusões da instrução técnica do dia 28/6/2019 (peça 37, p. 10 e 11) , que indicam as evidências do descumprimento da legislação e normas aplicáveis:
'g) quais foram os critérios utilizados para a seleção das empresas contatadas para cotação de preços no âmbito do PE SRP 9/2019?
 (...) 
49. Ainda que não fosse encontrada referência de preço compatível com as especificações para utilização como parâmetro, é inexplicável que a cotação de preços feita com representantes de fornecedores não tenha sido mais abrangente, especialmente porque não incluiu cotações de produtos de outros fabricantes. 
50. O que se pode inferir dos autos é que não foi feito esforço para buscar o preço mais vantajoso para a Administração, pois não foi feita pesquisa por equipamentos compatíveis nem cotação com representantes de fabricantes diversos.
51. Uma possibilidade óbvia seria pesquisar por referências (editais, contratos, atas de registro de preço, etc.) aos demais equipamentos que supostamente atenderiam às especificações, como aqueles apresentados na Tabela 10, além daqueles que foram aceitos na etapa de cotação de preços.
' (...) 
h) informar se apenas equipamentos da marca Dell poderiam atender ao solicitado no TR; 
i) em caso de resposta afirmativa para o quesito anterior, informar qual foi a motivação para o direcionamento para produtos da marca Dell; e 
j) em caso de resposta negativa para o quesito anterior, informar quais equipamentos de outros fabricantes também seriam capazes de atender às especificações do TR.
54. Segundo o HCU, os lotes poderiam ser atendidos por outros fabricantes, à exceção dos lotes 3 e 6, restritos a fabricantes já em uso pelo hospital (peça 20, p. 4) : O Termo de Referência poderia ser atendido por mais de uma fabricante nos LOTES 1, 2, 4 e 5. O LOTE 3 trata-se de software de virtualização já utilizado atualmente no HCU que se encontra com o licenciamento obsoleto e sem suporte sendo comercializado por um único fabricante. O LOTE 6 se trata de itens de expansão para o storage atual do HCU do modelo EMC VNX5200 e tal expansão só poderia ser realizada utilizando equipamentos homologados Dell EMC. 
55. As restrições nos lotes 3 e 6 se justificariam pela qualidade do software atualmente em uso e que a expansão do storage VNX 5200 só seria possível com equipamentos homologados pelo fabricante (peça 20, p. 4) : O LOTE 3 contempla o software o VMWARE, o qual tem atendido de forma eficaz e segura a estrutura operacional dos servidores. Considerando a expertise da equipe, por economicidade e continuidade da solução não há motivos que justifiquem a troca da tecnologia já utilizada. O licenciamento do software está obsoleto e sem suporte e é comercializado por único fabricante. O LOTE 6 contemplava itens de expansão para o storage atual do modelo VNX5200, expansão essa que só é compatível utilizando equipamentos homologados pelo fabricante. O Termo de Referência traz no item 11.6.1.2 a seguinte determinação: "Deve possuir total compatibilidade com a unidade de armazenamento EMC VNX5200 em uso atualmente no órgão licitante". 
56. Como opções de fabricantes aos lotes 1, 2, 4 e 5, o Ofício 30/2019/DIRGH/REITO-UFU aponta os seguintes fabricantes, complementado pelo e-mail de 2/4/2019, em que foram mencionados modelos (peça 20, p. 5 e peça 36) :
Tabela 10 - Opções de modelos que atenderiam às especificações, segundo o HCU 
	Lote 
	Opções 
	Modelo

	Lote 1
	Hitachi - HCP 
	G10

		Dell Emc Isilon 
	A200

		Huawei - Ocean Storage 9000 
	P36X

	Lote 2
	IBM Storwize v7000 
	
		NetAPP - FAS8200 
	
		HPE 3PAR 
	8200

		Dell Emc Unity 
	300

		Huawei Oceanstor Dorado v3 
	3000

	Lote 4
	Quantun DXI9000 
	
		HP 3640 2U ou HP 5200
	
		Hitachi Protection Plataform 
	
	Lote 5
	Skylane 
	
		Hpe 
	
		Ubiquiti
	
Análise 
57. Como mencionado na análise do item "g", a pesquisa de preços ignorou que outros fabricantes pudessem atender às especificações do PE SRP 9/2019. Não foi feita pesquisa por esses modelos e, também, ao fazer cotação de preços com representantes, a pesquisa se restringiu ao fabricante Dell EMC. 
58. Para se verificar se, de fato, seria possível atender as especificações dos itens 1, 2 e 9 pelos modelos não constantes da pesquisa de preços, faz-se necessário recorrer à documentação de cada fabricante para coletar evidências, as quais nem sempre estão reunidas em um mesmo documento. Em linhas gerais, os fabricantes disponibilizam ostensivamente folhas com as principais características dos equipamentos (key features) , sendo necessário recorrer a outros documentos à procura de especificidades ou procedimentos operacionais. 
59. Ao se avaliar os itens 1 e 2 do lote 1 com as opções apresentadas na Tabela 10, referentes a soluções de storage de arquitetura scale-out é possível listar os requisitos que não são atendidos pelas alternativas apresentadas (Anexo I - Tabela 11) [peça 37, p. 18 e 19]. Em outros termos, as três opções às soluções Dell EMC apresentaram restrições injustificadas. 
60. Já para o lote 2 (item 9) , é possível aferir restrições injustificadas a três dos quatro concorrentes do modelo Dell EMC Unity 300, conforme Anexo II (Tabela 12) [peça 37, p. 20 e 21]. 
61. Por essa razão, entende-se que apesar das alegações do HCU de que seria possível a participação de modelos de outros fabricantes, o Pregão SRP 9/2019 apresentou limitação não justificada da competitividade do certame.'
41.	Além disso, em resposta à oitiva de 18/2/2019 (peça 13) , por meio do Ofício 30/2019/DIRGH/REITO-UFU (peça 20, p. 5 e peça 36) , o HCU informou que, além dos equipamentos da fabricante Dell (Dell EMC Isilon) , os equipamentos Hitachi HCP G10 e Huawei Oceanstorage 9000 P36X atenderiam aos requisitos exigidos nos itens 1 e 2 do lote 1 do pregão.
42.	A partir da análise da Tabela 11 do Anexo I à Instrução do dia 28/6/2019 (peça 37, p. 18 e 19) , verifica-se que os equipamentos alternativos indicados pelo HCU não atendem os requisitos definidos nos subitens 11.1.1.2.1, 11.1.1.6, 11.1.1.31 e 11.1.1.41 do item 1 e nos subitens 11.1.2.2.1, 11.1.2.6, 11.1.2.31 e 11.1.2.41 do item 2. Dessa forma, somente os equipamentos da Dell poderiam atender ao que foi especificado no TR.
43.	Quanto ao item 9 do lote 2 do pregão, o HCU indicou os equipamentos IBM Storwize v7000, NetAPP FAZ 8200 e Huawei Oceanstor Dorado v3 3000 como alternativas aos equipamentos fabricados pela Dell (peça 20, p. 5 e peça 36) . Entretanto, a análise da Tabela 12 do Anexo I à Instrução do dia 28/6/2019 (peça 37, p. 20 e 21) permite afirmar que os equipamentos indicados não atendem aos requisitos definidos nos subitens 11.2.1.8, 11.2.1.14, 11.2.1.17 e 11.2.1.29 do item 9. Assim, somente os equipamentos fabricados pela Dell atenderiam o que foi especificado no TR. Contudo, o HCU e seus gestores não lograram êxito em explicar motivos técnicos para a inserção dos itens que criaram a limitação indevida.
44.	A partir das verificações realizadas, pode-se concluir no mesmo sentido da instrução do dia 28/6/2019 (peça 37, p. 13 e 14) :
Indício de irregularidade 2 - utilização de cláusulas restritivas nos itens de soluções de armazenamento 
'83. A Lei 8.666/1993 em seu art. 7º, § 5º, é clara acerca do caráter de absoluta exceção de licitações com características ou especificações exclusiva e da necessidade de justificativa técnica quando isso forem necessárias: É vedada a realização de licitação cujo objeto inclua bens e serviços sem similaridade ou de marcas, características e especificações exclusivas, salvo nos casos em que for tecnicamente justificável, ou ainda quando o fornecimento de tais materiais e serviços for feito sob o regime de administração contratada, previsto e discriminado no ato convocatório. 
84. Ao se avaliar os requisitos do termo de referência com as alternativas apresentadas no item "j" da oitiva, nota-se a presença de requisitos restritivos, que limitariam a participação dos modelos que no entendimento do HCU seriam concorrentes.'
45.	Resta claro que, além de não seguir as ações previstas nos procedimentos obrigatórios determinados pelas normas aplicáveis, o responsável elaborou um TR com especificações que restringiram, indevidamente, a competitividade dos itens de soluções de armazenamento (itens 1, 2 e 9 do TR) .    
Responsabilização
46.	O responsável elaborou o TR sem observar as normas aplicáveis. Ao descumprir as normas específicas e não executar os procedimentos obrigatórios, o responsável se sujeitou a não confeccionar, adequadamente, documentos exigidos pela legislação, a não identificar os riscos envolvidos na contratação e a não corrigir possíveis falhas detectadas no processo de contratação. Dessa forma, por não seguir os procedimentos obrigatórios da norma aplicável, a conduta do Gerente de TI deve ser caracterizada como erro grosseiro, conforme o art. 12 do Decreto 9.830/2019.
47.	No que tange à gravidade da infração (art. 16 do Decreto 9.830/2019) , a conduta do responsável contribuiu de forma decisiva à elaboração de TR viciado que continha requisitos injustificados que potencialmente implicariam restrição à competitividade e ato antieconômico na contratação dos itens 1, 2 e 9 do TR do PE SRP 9/2019. 
48.	Diante dessas circunstâncias, entende-se que a conduta do responsável deve ser considerada erro grosseiro de acordo com o que determina o Decreto 9.830/2019.
Conclusão
49.	Ante o exposto, conclui-se que o Sr. Rafael Gonçalves Fagundes, na condição de Gerente de TI do HCU, elaborou o TR do Pregão Eletrônico SRP 9/2019 (peça 8, p. 140 a 164) com requisitos restritivos à competitividade nos itens de soluções de armazenamento (itens 1, 2 e 9 do TR) , em descumprimento ao § 1º do art. 3º e § 5º do art. 7º da Lei 8.666/1993, c/c arts. 12, incisos I, II e III, 14, incisos I e II, 15 e 16, inciso II, da IN-4/2014 da SLTI/MP.
50.	Assim, propõe-se rejeitar as razões de justificativa apresentadas pelo responsável e lhe aplicar a multa prevista no art. 58, inciso II, da Lei 8.443/1992.
A.3. Irregularidade: Realização de pesquisa de preços que não buscou a melhor estimativa à Administração Pública, pois limitou-se a soluções de um único fabricante, o que contraria a Lei 8.666/1993, art. 15, § 1º, c/c Decreto 5.450/2005, art. 9º, §§ 1º e 2º (vigente à época) ; o art. 22 da IN SLTI/MP 4/2014 e o art. 2º da IN SLTI/MP 5/2014.
Argumentos
51.	O Sr. Rafael Gonçalves Fagundes, Gerente de TI do HCU, na peça 47, p. 2, no que diz respeito à pesquisa de preços, informou o seguinte em resposta à audiência:
'A pesquisa de preço foi realizada respeitando a Instrução Normativa n° 3 de 2017 que dispõe sobre os procedimentos corretos para ampla pesquisa de mercado. Foi realizada visita ao painel de preços, tentativa de comunicação com outros órgãos assim com visita a sítios eletrônicos especializados culminando como uma única opção para obtenção de preços de mercado a consulta a fornecedores.
Apoiados na estratégia definida inicialmente, que se mostrou posteriormente equivocada, os orçamentos foram enviados, colocados no processo e a média dos preços configurou-se como valor de referência dos itens no processo. A conduta adotada se mostrou inadequada pois possibilitou uma busca falha pela melhor estimativa de preço, na ocasião ficamos refém dos preços fornecidos pelos fornecedores.'
Análise
52.	Inicialmente, deve ser destacada a contradição claramente identificada nos dois parágrafos da argumentação do responsável. No primeiro parágrafo diz-se que a norma vigente à época para pesquisa de preços (a IN-5/2014 da SLTI/MP, alterada pela IN-3/2017) foi respeitada e no segundo parágrafo diz-se que "a conduta adotada se mostrou inadequada". Ora, é evidente que se, de fato, a instrução normativa tivesse sido plenamente respeitada, a conduta não seria inadequada. 
53.	A pesquisa de preços, à época dos procedimentos realizados, era normatizada pela Lei de Licitações, o Decreto que regulava o Pregão Eletrônico e a Instrução Normativa das pesquisas de preços. A Lei 8.666/1993 diz que:
'Art. 15. As compras, sempre que possível, deverão: 
I - atender ao princípio da padronização, que imponha compatibilidade de especificações técnicas e de desempenho, observadas, quando for o caso, as condições de manutenção, assistência técnica e garantia oferecidas; 
II - ser processadas através de sistema de registro de preços; 
III - submeter-se às condições de aquisição e pagamento semelhantes às do setor privado;
IV - ser subdivididas em tantas parcelas quantas necessárias para aproveitar as peculiaridades do mercado, visando economicidade;
V - balizar-se pelos preços praticados no âmbito dos órgãos e entidades da Administração Pública. 
§ 1o O registro de preços será precedido de ampla pesquisa de mercado.'
54.	Destaca-se que devem ser buscados os preços praticados em contratações de outros órgãos e entidades da Administração Pública (inciso V do art. 15 da Lei 8.666/1993) e que deve se realizar ampla pesquisa de mercado (§1º do art.15 da Lei 8.666/1993) . No mesmo sentido dispõe o Decreto 5.450/2005 (vigente à época) no §2º do art. 9º:
'Art. 9o Na fase preparatória do pregão, na forma eletrônica, será observado o seguinte:
I - elaboração de termo de referência pelo órgão requisitante, com indicação do objeto de forma precisa, suficiente e clara, vedadas especificações que, por excessivas, irrelevantes ou desnecessárias, limitem ou frustrem a competição ou sua realização;
 (...) 
§ 2o O termo de referência é o documento que deverá conter elementos capazes de propiciar avaliação do custo pela administração diante de orçamento detalhado, definição dos métodos, estratégia de suprimento, valor estimado em planilhas de acordo com o preço de mercado, cronograma físico-financeiro, se for o caso, critério de aceitação do objeto, deveres do contratado e do contratante, procedimentos de fiscalização e gerenciamento do contrato, prazo de execução e sanções, de forma clara, concisa e objetiva.'
 55.	Já a IN-4/2014 da SLTI/MP (vigente à época) , a respeito da pesquisa de preços, indica que:
'Art. 22. A estimativa de preço da contratação deverá ser realizada pelos Integrantes Administrativo e Técnico para elaboração do orçamento detalhado, composta por preços unitários e fundamentada em pesquisa no mercado, a exemplo de contratações similares, valores oficiais de referência, pesquisa junto a fornecedores ou tarifas públicas.'
56.	A IN-5/2014, alterada pela IN-3/2017 (vigente à época) , estipula os passos que devem ser executados para a pesquisa de preços:
'Art. 2º A pesquisa de preços será realizada mediante a utilização dos seguintes parâmetros:
I - Painel de Preços, disponível no endereço eletrônico http://paineldeprecos.planejamento.gov.br;
II - contratações similares de outros entes públicos, em execução ou concluídos nos 180 (cento e oitenta) dias anteriores à data da pesquisa de preços; 
III - pesquisa publicada em mídia especializada, sítios eletrônicos especializados ou de domínio amplo, desde que contenha a data e hora de acesso; ou 
IV - pesquisa com os fornecedores, desde que as datas das pesquisas não se diferenciem em mais de 180 (cento e oitenta) dias. 
§ 1º Os parâmetros previstos nos incisos deste artigo poderão ser utilizados de forma combinada ou não, devendo ser priorizados os previstos nos incisos I e II e demonstrada no processo administrativo a metodologia utilizada para obtenção do preço de referência. 
§ 2º Serão utilizadas, como metodologia para obtenção do preço de referência para a contratação, a média, a mediana ou o menor dos valores obtidos na pesquisa de preços, desde que o cálculo incida sobre um conjunto de três ou mais preços, oriundos de um ou mais dos parâmetros adotados neste artigo, desconsiderados os valores inexequíveis e os excessivamente elevados. 
§ 3º Poderão ser utilizados outros critérios ou metodologias, desde que devidamente justificados pela autoridade competente. 
§ 4º Os preços coletados devem ser analisados de forma crítica, em especial, quando houver grande variação entre os valores apresentados. 
§ 5º Para desconsideração dos preços inexequíveis ou excessivamente elevados, deverão ser adotados critérios fundamentados e descritos no processo administrativo. 
§ 6º Excepcionalmente, mediante justificativa da autoridade competente, será admitida a pesquisa com menos de três preços ou fornecedores. 
Art. 3º Quando a pesquisa de preços for realizada com os fornecedores, estes deverão receber solicitação formal para apresentação de cotação.
Parágrafo único. Deverá ser conferido aos fornecedores prazo de resposta compatível com a complexidade do objeto a ser licitado, o qual não será inferior a cinco dias úteis.'
57.	A análise dos procedimentos realizados indica que as normas específicas não foram seguidas corretamente.  Verificando-se o relatório Resultado Pesquisa de Preços (peça 8, p. 77 a 101) , constante dos autos da licitação, e comparando-o com a IN-5/2014 da SLTI/MP, especialmente com os parâmetros indicados para a pesquisa de preços, pode-se tirar algumas conclusões.
58.	No parâmetro Painel de Preços (inciso I do art, 2º) , as pesquisas foram feitas de forma errada, pois foram usados como argumentos para as buscas a própria descrição dos itens. Nessas situações, o sistema somente vai retornar informações se existirem contratações cujos itens tenham sido descritos exatamente da mesma maneira. Situação muito pouco provável. Deveriam ter sido usados, inicialmente, argumentos de pesquisa como "storage", "sistemas de armazenamento" etc. e depois ir fazendo os refinamentos nas pesquisas. Alternativamente, também, se poderia tentar buscar por nomes de fabricantes de sistemas de armazenamento como Dell, NetApp, Hitachi e tantos outros. Essas diferentes formas de pesquisa combinadas aumentariam bastante as chances de resultado positivo.
59.	No que diz respeito ao segundo parâmetro da norma, Contratação Similar de Outros Entes Públicos (inciso II do art. 2º) , a pesquisa ficou restrita a um e-mail enviado a um grupo de órgãos públicos. No final da mensagem está escrito "Caso o órgão de vocês tenha alguma ata de registro de preço de solução similar ao termo em anexo, favor informar" (peça 7, p. 112) . Observa-se que a mensagem foi imprecisa na solicitação, pois deixa a nítida impressão de que somente interessariam ao HCU as contratações por meio de ARP e que estivessem em vigor. Na realidade, interessava qualquer tipo de contratação, até mesmo por inexigibilidade, que estivesse em vigor ou tivesse sido encerrada até 180 dias antes, como especificado na instrução normativa. Ou seja, a pesquisa junto aos outros órgãos públicos deveria ter sido realizada com mais cuidado e maior abrangência. Além disso, se tivesse sido realizada uma pesquisa simples, usando qualquer ferramenta básica de busca como Google, Bing ou Yahoo!, seriam encontradas rapidamente dezenas de contratações de sistemas de armazenamento por órgãos públicos e, provavelmente, algumas poderiam ser utilizadas na pesquisa de preços.
60.	Quanto ao terceiro parâmetro, Mídia Eletrônica ou Sites Especializados (inciso III do art. 2º) , o responsável, na explicação para não ser utilizado, limita a dizer que as fontes foram buscadas, não sendo trazidas para o processo administrativo evidências de tentativas de se buscar as informações nesses sites.  
61.	O último parâmetro indicado pela norma, Pesquisa com os Fornecedores (inciso IV do art. 2º) , foi utilizado na pesquisa de preços, mas de forma tímida e equivocada. Foram utilizados preços de somente três fornecedores. Pior ainda, somente fornecedores do mesmo fabricante (Dell) quando foi informado que equipamentos de outros fabricantes poderiam participar da licitação.
62.	Deve ser destacado que, em resposta ao item "g" da oitiva de 18/2/2019 ("g. quais foram os critérios utilizados para a seleção das empresas contatadas para cotação de preços no âmbito do PE SRP 9/2019?") , a UFU informou somente (peça 20, p. 4) :
'Em atendimento à Instrução Normativa nº 05/2014 os responsáveis pela aquisição realizaram pesquisa no Painel de Preços do Governo Federal e Contratações Similares de outros órgãos. Porém, não obtiveram respostas adequadas a esta aquisição conforme Anexo Pesquisa de Preços (1114816) . Por conseguinte, seguindo os parâmetros definidos pela Instrução Normativa, não foram encontrados preços em mídias especializadas e sítios eletrônicos especializados ou de domínio amplo. Isso possibilitou a realização de consultas com fornecedores capazes de apresentarem orçamentos para atendimento técnico específico na área de TI.'
63.	Assim, quanto à pesquisa com os fornecedores, tem-se as seguintes impropriedades:
63.1	não foram informados os critérios utilizados para seleção das empesas contatadas para cotação (parágrafo 62) ; 
63.2	foram solicitados somente três orçamentos (empresas Eletra Computadores, ITOne e TechCorp) ; 
63.3	todas as empresas contatadas revendem produtos do mesmo fabricante (Dell) ;
63.4	não foram feitas cotações junto a revendedores de outros fabricantes; e
63.5	não foi demonstrado esforço para se buscar o preço mais vantajoso para a Administração.
64.	Corroborando as constatações acima, registra-se que para a preparação da instrução do dia 28/6/2019 (peça 37, p. 10) , com um pouco de esforço, a partir de pesquisa na internet, foram identificados os seis editais a seguir, que poderiam ter sido utilizados para a pesquisa de preços do certame em análise:
'53.1.	 Contrato da Empresa de Pesquisa Energética (EPE) 15/2017, em que foi adquirida solução Dell EMC Unity 300 (peça 22) ;
53.2.	 Contrato do Ministério da Justiça (MJ) 12/2018, em que foi adquirido o equipamento HPE 3PAR 8200 (peça 23) ;
53.3.	 Pregão do Centro de Tecnologia da Informação Renato Archer 111/2018, em que foi adquirida solução Dell EMC Unity 300 (peça 24) 
53.4.	 Pregão do Laboratório Nacional de Computação Científica (LNCC) 5/2018, item 4 (referência Dell EMC Unity 300) (peça 25, p. 38) ;
53.5.	 Pregão da Fundação Instituto Brasileiro de Geografia e Estatística (IBGE) 23/2018, discos storage Dell EMC Unity 300 (peça 26) ; e
53.6.	 Pregão da Cia Processamento de Dados do Estado de São Paulo (Prodesp) 24/2017, com item vencido pelo equipamento NetApp FAS 8200 (peça 27, p. 8) .'
65.	A partir das ponderações apresentadas, verifica-se que a pesquisa de preços foi muito deficiente e que não buscou a melhor estimativa à Administração Pública, pois limitou-se a três cotações da mesma solução de um único fabricante, o que contraria a Lei 8.666/1993, art. 15, § 1º, c/c Decreto 5.450/2005, art. 9º, §§ 1º e 2º (vigente à época) ; o art. 22 da IN SLTI/MP 4/2014; e o art. 2º da IN SLTI/MP 5/2014. Além disso, contraria vasta jurisprudência do Tribunal, que indica que não há, na prática, concorrência entre representantes de um mesmo fornecedor, conforme os Acórdãos 248/2017 e 2.569/2018, ambos do Plenário do TCU, Relatoria dos Ministros Walton Alencar Rodrigues e Aroldo Cedraz, respectivamente.
Responsabilização
66.	De acordo com o art. 22 da IN-4/2014 da SLTI/MP (vigente à época) , "A estimativa de preço da contratação deverá ser realizada pelos Integrantes Administrativo e Técnico (...) ". O Gerente de TI do HCU deve ser considerado como Integrante Técnico de fato, uma vez que a EPC não foi formalmente instituída. 
67.	No que tange à gravidade da infração (art. 16 do Decreto 9.830/2019) , a conduta do responsável contribuiu de forma decisiva à realização de pregão que poderia levar o órgão a adquirir solução de TI por valor acima do preço de mercado, podendo gerar prejuízo ao erário.
68.	Não se observa obstáculos ou limitações para a pesquisa de preços no caso em tela, uma vez que, como foi demonstrado, havia diferentes fontes para se buscar cotações dos itens a serem adquiridos que não foram utilizadas por negligência do responsável.  
69.	É razoável exigir, do responsável, conduta diversa daquela que ele adotou, uma vez que, não sendo licitação restrita a um único fabricante para os lotes 1 e 2, deveria ter solicitado cotação de preços com representantes de outros fabricantes. Não é possível afirmar que houve boa-fé do responsável ao não considerar como opção outros fabricantes a exemplo de NetApp, HP, Hitachi, Huawei e IBM. Cumpre destacar que esses fabricantes foram identificados pelo próprio responsável como possíveis fornecedores, devendo, portanto, a conduta ser caracterizada como erro grosseiro, conforme o art. 12 do Decreto 9.830/2019.
Conclusão
70.	Ante o exposto, conclui-se que o Sr. Rafael Gonçalves Fagundes, na condição de Gerente de TI do HCU, realizou pesquisa de preços que não buscou a melhor estimativa à Administração Pública, pois limitou-se a três cotações de uma mesma solução de um único fabricante, o que contraria a Lei 8.666/1993, art. 15, § 1º, c/c Decreto 5.450/2005, art. 9º, §§ 1º e 2º (vigente à época) ; o art. 22 da IN SLTI/MP 4/2014 e o art. 2º da IN SLTI/MP 5/2014.
71.	Assim, propõe-se rejeitar as razões de justificativa apresentadas pelo responsável e lhe aplicar a multa prevista no art. 58, inciso II, da Lei 8.443/1992.
A.4. Irregularidade: Desvirtuamento do SRP ao conceber TR que geraria ARP que seria oriunda de disputa com baixa competitividade, quantitativos injustificados e valor estimado incompatível com o orçamento do HCU, ao utilizá-lo de forma contrária à previsão da Lei 8.666/1993, art. 7º, § 4º, c/c art. 2º, inciso III, art. 5º, inciso IV, e art. 22 do Decreto 7.892/2013
Argumentos
72.	O Sr. Rafael Gonçalves Fagundes, Gerente de TI do HCU, na peça 47, p. 2, no que diz respeito ao registro de preços adotado na licitação, informou o seguinte em resposta à audiência:
'Não existiu o propósito de desvirtuar o sistema de registro de preço, pois a intenção era deixar a ata de registro de preços disponível e na iminência da disponibilidade orçamentária, teríamos a oportunidade de fazer uma aquisição inicial conforme já citado anteriormente. Sendo o cenário oportuno com o recebimento de novos recursos financeiros, estando a ata vigente, poderíamos adquirir novos equipamentos que naquele momento eram importantes para a composição da solução que almejávamos.
Configurou-se como falha determinante no processo, e que se mostrou incongruente aos pressupostos básicos de obtenção de uma ata de registro de preços foi a percepção errônea da relação entre tempo de vigência da ata e a previsão de disponibilidade orçamentária reiterando que à época considerou-se a hipótese de um cenário econômico que não existiu.'
Análise
73.	Inicialmente, devem ser destacados trechos da análise efetuada na instrução do dia 28/6/2019 (peça 37) sobre o uso indevido do SRP. No tocante à compatibilidade entre as soluções especificadas nos lotes do pregão e o orçamento disponível (peça 37, p. 3) :
15. Tendo em vista os cerca de R$ 87 milhões estimados para o pregão sob análise, e considerando o exercício com os maiores valores empenhados, 2017, seriam necessários mais de cinquenta anos para que o HCU conseguisse utilizar todos os valores estimados para a ata de registro de preços (ARP) decorrente do PE SRP 9/2019. Considerando o valor médio empenhado entre 2016 e 2018, o número de anos necessários supera 150. Mesmo que ainda utilizasse adicionalmente o orçamento integral da UFU, também em 2017, seriam necessários treze anos para executar completamente a ata, de acordo com a estimativa feita.
16. Como consequência, a única hipótese compatível com o orçamento caso se opte pela aquisição de novo storage para o HCU seria a aquisição do item 9 do lote 2. Em princípio, portanto, o registro de preços para o lote 1 somente poderia ser utilizado por outras organizações públicas, uma vez que há previsão para adesões tardias ("caronas") de acordo com o item 2 do edital (peça 8, p. 120-121) . (grifo nosso) 
74.	No que diz respeito à necessidade de armazenamento do HCU, é importante destacar esse trecho da instrução do dia 28/6/2019 (peça 37, p. 4 e 6) :
Tabela 5 - Requisitos de capacidade para as soluções de armazenamento dos lotes 1 e 2 e valor estimado
	Requisito
	Lote 1 - Item 1
	Lote 1 - Item 2
	Lote 2 - Item 9

	Capacidade mínima solução
	80 TB (11.1.1.1) 
	160 TB (11.1.2.1) 
	64 TB (11.2.1.8) 

	Capacidade máxima solução
	60 PB (11.1.1.15) 
	60 PB (11.1.2.15) 
	não se aplica

	Capacidade mínima nó
	30 TB, em discos de até 2 TB (11.1.1.2.1) 
	60 TB, em discos de até 4 TB (11.1.2.2.1) 
	não se aplica

	Número de nós mínimo
	4 (11.1.1.6) 
	4 (11.1.2.6) 
	2 (11.2.1.4) 

	Número de nós máximo
	144 (11.1.1.6) 
	144 (11.1.2.6) 
	não se aplica

 (...) 
26. Conforme Tabela 5, nota-se que as soluções dos itens 1 e 2 do lote 1 possuem requisitos de armazenamento máximo de grande porte. Já a solução do lote 2 (item 9) utiliza a mesma arquitetura do equipamento atualmente em uso no HCU (Dell EMC VNX 5200) e valor estimado unitário compatível com o orçamento do hospital (R$ 62.780,60) , em oposição às estimativas de preço para os equipamentos dos itens 1 e 2 do lote 1 (R$ 1.798.165,78 e 3.719.436,62, respectivamente) .'
75.	Quanto à justificativa para utilização do registro de preços na licitação discutida, destaca-se esse trecho da instrução do dia 28/6/2019 (peça 37, p. 7 a 9) :
d) Qual é a justificativa para a realização do PE SRP 9/2019 na modalidade de registro de preços?
'28.	 Segundo o HCU, a opção pela utilização do sistema de registro de preços se fundamenta nos incisos II e IV do art. 3º do Decreto 7.892/2013, uma vez que o os itens serão adquiridos com previsão de entregas parceladas e por não ser possível definir previamente o quantitativo a ser demandado, uma vez que "o aumento de armazenamento de imagens e informações está cada vez maior com a implantação do formulário eletrônico e a digitalização de toda a documentação"' (peça 20, p. 3) 
Análise
29.	 De fato, o SRP concede ao gestor público flexibilidade em seu planejamento por permitir que a antecipação da fase interna e da etapa competitiva do certame em um momento em que ainda não haja disponibilidade orçamentária ou financeira para a aquisição. Não há nada a se criticar ao se utilizar o SRP com esse intuito.
30. 	Conforme destacado pelo Parecer Jurídico 667/2018/PF/UFU/PFFUFUB/PGF/AGU, entretanto, o termo de referência prevê a entrega dos equipamentos em remessa única, não tendo sido explicado nos autos a razão dessa exigência (item 4.1, peça 7, p. 249) .
31.	 Sobre a questão da divisão do objeto em lotes, nota-se que o Parecer Jurídico apresentou ressalva à forma de redação do edital, que parece desconsiderar a possibilidade de vencedores distintos por lote (peça 7, p. 256) :
"Com relação à Cláusula Quarta, que trata do objeto e do preço, recomenda-se que o objeto não seja preenchido, tendo em vista a incerteza quanto à adjudicação de todo ele para o mesmo licitante, uma vez que a licitação se encontra dividida em seis lotes."
32.	 Conforme apontado no § 16, o orçamento do HCU é incompatível com a aquisição das soluções do lote 1, o que leva à conclusão de que o objetivo desse lote seria o fornecimento para outros órgãos ou entidades.
33. 	Não há, portanto, segundo a resposta apresentada, objetivo do HCU em colaborar com outras organizações públicas, o que estaria amparado pelo art. 3º, III, do Decreto 7.892/2013:
Art. 3º O Sistema de Registro de Preços poderá ser adotado nas seguintes hipóteses:
I - quando, pelas características do bem ou serviço, houver necessidade de contratações frequentes;
II - quando for conveniente a aquisição de bens com previsão de entregas parceladas ou contratação de serviços remunerados por unidade de medida ou em regime de tarefa;
III - quando for conveniente a aquisição de bens ou a contratação de serviços para atendimento a mais de um órgão ou entidade, ou a programas de governo; ou
IV - quando, pela natureza do objeto, não for possível definir previamente o quantitativo a ser demandado pela Administração.
34.	 O tema da finalidade da utilização do SRP será retornado mais adiante, após a análise dos outros itens da oitiva.
e) Qual é a justificativa para o volume de armazenamento licitado no âmbito do PE SRP 9/2019, o qual supera 3 Petabytes (PB) ? e
f) Qual é a justificativa para o Termo de Referência do PE SRP 9/2019 (doc. SEI 0687511, de 14/9/2018) ter apresentado como valor total estimado a quantia de R$ 86.976.937,28?
35.	 Seguindo o HCU (peça 20, p. 4) :
"Todos os itens foram quantificados de forma a atender as melhores práticas de segurança e disponibilidade, considerando a criticidade da disponibilidade dos serviços informatizados do HCU e que foi dimensionado de forma a atender o site de produção, replicação, backup e desastre recovery. Considerando o ambiente de replicação seria necessário o dobro dos equipamentos utilizados no ambiente de produção.
Conforme Tabela DIMENSIONAMENTO DE ARMAZENAMENTO (citada no item b) , é possível visualizar a crescente demanda que temos prevista para os próximos 5 anos."
36. 	A resposta conclui que os quantitativos foram pensados para possíveis expansões futuras: "Além disso, cada lote foi dimensionado de forma a permitir itens de expansão futura, que poderiam ser adquiridos conforme necessidade, caso houvesse necessidade e recurso disponível" (peça 20, p. 4) .
37.	 Sobre o item "f", o cerne da explicação do HCU está na indefinição acerca da exata capacidade a ser adquirida (peça 20, p. 4) :
"Foi descrito no Termo de Referência equipamentos com capacidades diferentes, de forma a possibilitar a aquisição à medida que houvesse a necessidade de expansão. Consequentemente o valor do processo ficou mais alto.
Como foi utilizado o modelo de registro de preço na licitação, o edital contemplava itens de forma a atender demandas futuras, não necessariamente seriam feitas a aquisição de todos os itens de forma integral, considerando as dificuldades de investimentos na área de tecnologia da informação por terem valores significativos e esbarrarem na disponibilidade orçamentária e financeira do Hospital. Frequentemente surgem recursos no final dos exercícios financeiros, e por não termos nenhuma ata de registro de preços disponível perdemos a oportunidade de aquisição por falta de tempo hábil para elaboração da licitação. Sendo assim, elaboramos o processo de forma a atender todos os cenários de disponibilidade e segurança dos dados para o HCU. Todas as necessidades urgentes e futuras foram consideradas na elaboração deste processo licitatório e, por estes fatores, chegamos ao valor estimado da licitação." 
Análise
38. 	A resposta a esses itens é importante para compreensão dos quantitativos que seriam registrados e dos valores previstos.
39. 	Conforme descrito na instrução de peça 10, seção II, os quantitativos que seriam registrados em muito superam as necessidades apontadas pelos gestores do HCU. Segundo o que foi relatado, esses quantitativos não seriam integralmente adquiridos, cabendo a decisão de que itens efetivamente comprar para um momento futuro, de acordo com a evolução observada da necessidade de armazenamento e também de acordo com a disponibilidade financeira.
40.	 As respostas apresentadas não elucidam, todavia, porque foram especificados três modelos de storage distintos, sendo dois em arquitetura scale-out. Ainda que fosse necessária capacidade de dados com a escalabilidade da arquitetura scale-out, não houve explicação sobre o registro de dois modelos (120 e 240 TB de armazenamento na contratação) .
41.	 Também não se explicou como seria possível utilizar o orçamento do HCU para adquirir solução em ordem de valor muitas vezes superior ao disponível e ao histórico orçamentário daquela organização.
42.	 Sobre cada modelo de storage, não há detalhamento acerca das justificativas dos requisitos utilizados (§§ 26 e 27) .
43.	 Conforme apontado no § 16, a solução de storage nova compatível com o orçamento do HCU é a do item 9 do lote 2 (storage scale-up) . Ainda assim, não ficou clara qual seria a opção mais vantajosa para o HCU, se seria a aquisição do item 9 do lote 2 ou se seria adicionar capacidade de armazenamento ao equipamento atualmente em uso, o Dell EMC VNX 5200, para o qual o lote 6 apresenta peças de reposição/expansão.'
76.	Na sequência a instrução do dia 28/6/2019 (peça 37, p. 14) , já mencionada, traz a conclusão da análise:
'Indício de irregularidade 4 - modelagem do certame pelo SRP para posterior disponibilização de ata de registro de preços oriunda de disputa sem competitividade
87. 	De acordo com a Lei 8.666/1993, art. 15, II, o SRP deve ser utilizado sempre que possível, desde que seja precedido de ampla pesquisa de mercado (§ 1º) .
88.	 A utilização de SRP para atendimento de vários órgãos é uma das possibilidades elencadas no Decreto 7.892/2013, art. 3º, III, o que no caso concreto só seria possível por adesões tardias (caronas) , pois não há outros órgãos participantes do certame além do HCU.
89.	 Os quantitativos do Pregão SRP 9/2019 não foram justificados, sendo aduzido pelo HCU (§§ 36-37) que o volume de itens registrados não seria contratado na integralidade, sendo reservado para momento futuro a decisão de que itens adquirir.
90.	 Essa justificativa não explica, mesmo em eventual dúvida acerca de que modelo de storage seria adquirido, porque os quantitativos foram sempre dobrados para esses itens.
91.	 A explicação mais provável reside na alteração promovida pelo Decreto 9.488/2018, que limitou aos órgãos não participantes a possibilidade de aderir a 50% do quantitativo registrado.
92.	 Dessa forma, para preservar a possibilidade de adesões tardias, foi necessário dobrar os quantitativos para os itens 1, 2 e 9.
93. 	Não seria possível argumentar que se estaria buscando ganho de escala no registro para adesões tardias pois as soluções de storage que seriam registradas proveriam de especificação bastante restritiva, sem quaisquer justificativas, e de cotação de preços feita apenas com representantes de fabricante Dell EMC.'
77.	Na resposta à ausência de justificativas para as especificações técnicas, o Sr. Rafael Gonçalves Fagundes, Gerente de TI do HCU, na peça 47, p. 1, alegou:
'A primeira aquisição seria buscando sanar a principal necessidade do ambiente de produção quão logo o recurso estivesse disponível e este tinha o valor de R$ 1.705.682,79 (Processo n° 23117.058040/2018-76 documento SEI n° 0659708) que somente seria possível mediante a conclusão de um processo licitatório que subsidiaria a ação. Na iminência do recebimento de novos recursos, através do mecanismo de registro de preços, poderíamos proceder a outras aquisições de forma a agregar a estrutura que se desenharia, alcançando o que buscávamos por ser um cenário ideal para a estrutura do HC contribuindo para a disponibilidade, robustez e segurança.'
78.	A partir da análise dos documentos apresentados, da resposta do responsável e das informações trazidas ao processo na instrução do dia 28/6/2019, pode-se observar que:
78.1	para utilizar toda a ARP, na melhor das hipóteses, o HCU teria que gastar todo o seu orçamento anual médio de TI por cinquenta anos seguidos (parágrafo 73) ;
78.2	a única solução possível de ser adquirida com o orçamento projetado para o exercício de 2019 seria a descrita no item 9 do lote 2 do edital (parágrafo 73) e, provavelmente, consumiria a maior parte do orçamento disponível;
78.3	a solução descrita no item 9 do lote 2 do edital é compatível com os equipamentos existentes no HCU (parágrafo 74) ;
78.4	os quantitativos que constariam da futura ARP superariam muitas vezes as necessidades apontadas pelos gestores do HCU (parágrafo 75) ;
78.5	muitos dos equipamentos previstos nos lotes do edital, não se comunicam entre si e, em diversos casos, suas funções se sobrepõem (parágrafo 75) ;
78.6	as opções do item 9 do lote 2 (equipamento novo) e do item 6 do lote 1 (peças de reposição/expansão da solução atualmente instalada no HCU) são mutuamente exclusivas. O ideal seria verificar a solução mais vantajosa para o HCU e buscar sua aquisição (parágrafo 75) ;
78.7	o responsável destaca que a intenção seria fazer a contratação inicial que atenderia às necessidades atuais (parágrafos 72 e 77) e somente fariam outras contratações com o surgimento de novos recursos; e
78.8	o responsável conhecia o contexto orçamentário e financeiro da organização (parágrafo 77) .
79.	O TR tem falhas, algumas apontadas no parecer jurídico, que deixam transparecer que somente uma parte do TR era voltada para as necessidades do HCU, o restante seria para facilitar a adesão tardia de outros órgãos e entidades estranhos ao processo de licitação. Por exemplo:
79.1	está prevista a entrega dos equipamentos em remessa única (item 4.1, peça 7, p. 249) ; 
79.2	a forma de redação do edital parece desconsiderar a possibilidade de vencedores distintos por lote (peça 7, p. 256) ; 
79.3	os quantitativos do Pregão SRP 9/2019 não foram justificados e para os itens relativos a storage eles foram sempre dobrados (parágrafo 76) ; e
79.4	a explicação mais provável reside na alteração promovida pelo Decreto 9.488/2018, que limitou aos órgãos não participantes a possibilidade de aderir a 50% do quantitativo registrado.  Dessa forma, para preservar a possibilidade de adesões tardias, foi necessário dobrar os quantitativos para os itens 1, 2 e 9 (parágrafo 76) .
80.	Além disso, como indicado no parágrafo 78.1, o orçamento do HCU é incompatível com a aquisição das soluções do lote 1, o que leva à conclusão de que o objetivo desse lote seria a criação de uma ARP para fornecimento a outros órgãos ou entidades sem a necessidade de novas licitações.
81.	A partir da resposta apresentada ao item "d" da oitiva (peça 20, p. 3 e 4) , constata-se que não havia intenção formal em colaborar com outras organizações públicas como previsto Decreto 7.892/2013, art. 3º, III.
82.	Pode-se inferir, a partir dos parágrafos 78 a 81, que as reais necessidades do HCU quanto a sistemas de armazenamento de dados se concentraram no item 9 do lote 2, tendo o item 6 do lote 1 como alternativa. Os itens 1 e 2 do lote 1 foram colocados no TR somente para facilitar as adesões tardias, ou o que se convencionou a chamar de venda de atas de registro de preços, o que é um desvirtuamento do SRP.
83.	Tal situação seria agravada pela deficiência da pesquisa de preços, que poderia levar a uma ARP com valores superiores aos praticados no mercado. 
84.	Assim, o edital do PE SRP 9/2019 do HCU contraria o §4º do art. 7º da Lei 8.666/1993 e os arts. 2º, III; 5º, IV; e 22 do Decreto 7.892/2013.
Responsabilização
85.	O responsável conhecia as necessidades de armazenamento do órgão (peça 5, p. 1 a 3) , conhecia a situação orçamentária e financeira do órgão (parágrafo 77) e, mesmo assim, elaborou o TR com especificações muitas vezes superiores às reais necessidades do HCU, podendo gerar ARP com valores acima do preço de mercado, contrária ao SRP, e que poderia causar prejuízos ao erário e ausência de isonomia entre os fornecedores da Administração Pública. Essa situação demonstra a gravidade da infração em atendimento ao art. 16 do Decreto 9.830/2019.
86.	É razoável exigir do responsável conduta diversa daquela que ele adotou, consideradas as circunstâncias que o cercavam. Espera-se que o ocupante do cargo de Gerente de TI tenha conhecimento sobre as restrições da especificação que assinou e dos quantitativos apresentados, os quais não guarda proporção com o orçamento disponível pelo HCU, o que caracteriza erro grosseiro, conforme o art. 12 do Decreto 9.830/2019.
87.	Não é possível, portanto, afirmar que houve boa-fé do responsável ao estipular quantitativos incompatíveis com o uso em sua unidade de TI e com valores estimados muito superiores ao orçamento do HCU. Em consonância com o art. 8º do Decreto 9.830/2019, não se vislumbra no caso em análise nenhum obstáculo ou limitações à correta determinação dos quantitativos necessários ao HCU em cada item especificado no TR. Por deter o conhecimento técnico para especificar os quantitativos necessários, e conhecendo a situação orçamentária e financeira do órgão, é razoável afirmar que era possível ao responsável ter consciência da ilicitude do ato que praticara.
Conclusão
88.	Ante o exposto, conclui-se que o Sr. Rafael Gonçalves Fagundes, na condição de Gerente de TI do HCU, elaborou o TR do Pregão Eletrônico SRP 9/2019 (peça 8, p. 140 a 164) que geraria ARP que seria oriunda de disputa com baixa competitividade, quantitativos injustificados e valor estimado incompatível com o orçamento do HCU, ao utilizá-lo de forma contrária à previsão da Lei 8.666/1993, art. 7º, § 4º, c/c art. 2º, inciso III, art. 5º, inciso IV, e art. 22 do Decreto 7.892/2013.
89.	Assim, propõe-se rejeitar as razões de justificativa apresentadas pelo responsável e lhe aplicar a multa prevista no art. 58, inciso II, da Lei 8.443/1992.
B. Responsável: Adenilson Lima e Silva
B.1. Irregularidade: Aprovação de TR sem justificativa para os requisitos técnicos obrigatórios exigidos, em descumprimento do caput do inciso IX do art. 6º da Lei 8.666/1993, c/c os arts. 11, § 2º; 14, § 6º; 15 e 16, inciso II, da IN SLTI/MP 4/2014
Argumentos
90.	O Sr. Adenilson Lima e Silva, Diretor de Serviços Administrativos do HCU, na peça 46, p. 2 e 3, alegou, inicialmente, que tinha conhecimento dos problemas dos equipamentos em uso; que a contratação era necessária; e que a não substituição dos equipamentos traria sérios prejuízos ao HCU. Quanto às especificações técnicas alega que:
'4. As justificativas técnicas para necessidade do equipamento, configurações necessárias, distribuição em lotes foram elaboradas pela equipe de Tecnologia e Informática do Hospital de Clínicas, que possui profissionais qualificados para tal, não nos cabendo emitir opinião técnica a respeito do assunto, por não ter formação técnica na área. Mesmo assim foi solicitado, conforme consta nos autos, parecer técnico ao Setor de Informática da Universidade Federal de Uberlândia a respeito dos itens a serem licitados.
 (...) 
6. Conforme pode ser visto nos autos do processo, os referidos despachos 07 e 09/2018, foram criados pela equipe do Setor de Convênios e Contratos do Hospital de Clínicas, e assinados poucos minutos depois por mim.
7. A justificativa para o curto intervalo de tempo entre a criação dos referidos despachos no sistema e minha assinatura é que a Gerência de Convênios e Contratos, subordinada a Diretoria Administrativa do HCU tem por função avaliar os documentos que compõe quaisquer licitação quanto sua adequação às normas e conformidade com as boas práticas de governança. Desta forma, não tive dúvidas em assinar tais despachos em pouquíssimos minutos após o recebimento, a partir do momento que a equipe destinada para preparar o processo, conforme dito, solicitou minha assinatura.'
Análise
91.	Como demonstrado nos parágrafos 15 a 30, a contratação em tela não seguiu as normas específicas aplicáveis, em especial a IN-4/2014 da SLTI/MP. Essa situação e, em especial, a não elaboração do ETP é a origem da ocorrência da irregularidade em discussão.
92.	Das análises empreendidas no decorrer desta instrução, é fato comprovado e não rebatido pelos responsáveis que o TR foi aprovado sem justificativa para os requisitos técnicos obrigatórios exigidos. Resta somente concluir se o Sr. Adenilson Lima e Silva, na condição de Diretor de Serviços Administrativos do HCU, tem responsabilidade sobre essa irregularidade.
93.	A IN-4/2014 da SLTI/MP, em seu art. 12, que trata da elaboração do ETP, diz que a responsabilidade pela elaboração desse documento é dividida pelos Integrantes Técnico e Requisitante da EPC:
'Art. 12. O Estudo Técnico Preliminar da Contratação será realizado pelos Integrantes Técnico e Requisitante, compreendendo as seguintes tarefas:
I - definição e especificação das necessidades de negócio e tecnológicas, e/ou dos requisitos necessários e suficientes à escolha da Solução de Tecnologia da Informação, a partir da avaliação do DOD e do levantamento de:
a)	 demandas dos potenciais gestores e usuários da Solução de Tecnologia da Informação; 
b)	 soluções disponíveis no mercado; e
c)	 análise de projetos similares realizados por outros órgãos ou entidades da Administração Pública.
II - avaliação das diferentes soluções que atendam aos requisitos, considerando:
 (...) 
III - análise e comparação entre os custos totais de propriedade das soluções identificadas, levando-se em conta os valores de aquisição dos ativos, insumos, garantia e manutenção;
IV - escolha da Solução de Tecnologia da Informação e justificativa da solução escolhida, que contemple, no mínimo: 
a)	 descrição sucinta, precisa, suficiente e clara da Solução de Tecnologia da Informação escolhida, indicando os bens e serviços que a compõem;
b)	 alinhamento em relação às necessidades de negócio e aos macro requisitos tecnológicos; e
c)	 identificação dos benefícios a serem alcançados com a solução escolhida em termos de eficácia, eficiência, efetividade e economicidade.
V - avaliação das necessidades de adequação do ambiente do órgão ou entidade para viabilizar a execução contratual, abrangendo no que couber:
 (...) 
VI - avaliação e definição dos recursos materiais e humanos necessários à implantação e à manutenção da Solução de Tecnologia da Informação;
VII - definição dos mecanismos para continuidade do fornecimento da Solução de Tecnologia da Informação em eventual interrupção contratual; e
VIII - declaração da viabilidade da contratação.
§ 1º O Estudo Técnico Preliminar será aprovado e assinado pelos Integrantes Requisitante e Técnico da Equipe de Planejamento da Contratação, observando-se o disposto no art. 10 desta norma.'
94.	Como não foram seguidos os procedimentos da IN-4/2014 da SLTI/MP, a EPC não foi instituída. No entanto, Ademilson Lima e Silva, por ser o titular da área administrativa do HCU, pode ser equiparado ao Integrante Administrativo da EPC. Mesmo considerando o responsável como o Integrante Administrativo de fato, observa-se, então, que não fazia parte das suas atribuições a elaboração do ETP. Mais especificamente, também não faziam parte de suas atribuições: a definição e especificação das necessidades de negócio e tecnológicas, e/ou dos requisitos necessários e suficientes à escolha da solução de TI (inciso I, art. 12) ; a escolha e a justificativa da solução de TI escolhida (inciso IV, art. 12) ; e a descrição sucinta, precisa, suficiente e clara da solução de TI (alínea "a", inciso IV, art.12) . 
95.	Além disso, conforme explícito no §1º do art. 12, o ETP deve ser aprovado e assinado pelos Integrantes Requisitante e Técnico da EPC.
96.	Na análise empreendida, deve ser considerado que:
96.1	não era atribuição do responsável a elaboração e aprovação do ETP, onde deveriam estar as justificativas para os requisitos técnicos obrigatórios exigidos;
96.2	não era esperado que o responsável detivesse o conhecimento técnico específico para avaliar esses requisitos, conforme sua manifestação transcrita no parágrafo 90; e
96.3	o TR seguia os padrões seguidos pelo HCU para realizar licitações no sistema de registro de preço.
97.	Entende-se, portanto, que o Diretor de Serviços Administrativos do HCU não deve ser responsabilizado pela ausência de justificativa para os requisitos técnicos obrigatórios exigidos no TR.
Responsabilização
98.	Tendo em vista que os procedimentos previstos na IN-4/2014 da SLTI/MP não foram observados, a EPC não foi instituída. Contudo, o titular da área administrativa do HCU, pode ser equiparado ao Integrante Administrativo da EPC. Mesmo considerando o responsável como o Integrante Administrativo de fato, verifica-se que não fazia parte das suas atribuições a elaboração do ETP, onde estariam contidas as justificativas para os requisitos técnicos obrigatórios a serem exigidos no TR.
Conclusão
99.	Ante o exposto, conclui-se que o Sr. Adenilson Lima e Silva, na condição de Diretor de Serviços Administrativos do HCU, não deve ser responsabilizado pela ausência de justificativa para os requisitos técnicos obrigatórios exigidos no TR.
100.	Assim, propõe-se acatar as razões de justificativa apresentadas pelo responsável acerca da irregularidade sob análise.
B.2. Irregularidade: Realização de pesquisa de preços que não buscou a melhor estimativa à Administração Pública, pois limitou-se a soluções de um único fabricante, o que contraria a Lei 8.666/1993, art. 15, § 1º, c/c Decreto 5.450/2005, art. 7º, caput (vigente à época) ; o art. 22 da IN SLTI/MP 4/2014 e o art. 2º da IN SLTI/MP 5/2014
Argumentos
101.	O Sr. Adenilson Lima e Silva, Diretor de Serviços Administrativos do HCU, na peça 46, p. 2 e 3, não trouxe nenhuma informação sobre pesquisa de preços, apenas citou a questão de novos recursos para investimento e a sistemática de aprovação do TR:
'5. Naquela ocasião, havia expectativas para chegada de novos recursos para investimento, dos quais destacamos Emendas Parlamentares, doações decorrentes de Termos de Ajustamento de Conduta advindos do Poder Judiciário Local. A separação dos componentes em lotes vislumbrava o atendimento de acordo com a disponibilidade de novos recursos. 
6. Conforme pode ser visto nos autos do processo, os referidos despachos 07 e 09/2018, foram criados pela equipe do Setor de Convênios e Contratos do Hospital de Clínicas, e assinados poucos minutos depois por mim.
7. A justificativa para o curto intervalo de tempo entre a criação dos referidos despachos no sistema e minha assinatura é que a Gerência de Convênios e Contratos, subordinada a Diretoria Administrativa do HCU tem por função avaliar os documentos que compõe quaisquer licitação quanto sua adequação às normas e conformidade com as boas práticas de governança. Desta forma, não tive dúvidas em assinar tais despachos em pouquíssimos minutos após o recebimento, a partir do momento que a equipe destinada para preparar o processo, conforme dito, solicitou minha assinatura.'
Análise
102.	Nos parágrafos 52 a 65, foi demonstrada a deficiência da pesquisa de preços realizada. Desse modo, a melhor estimativa de preços para a Administração Pública não foi alcançada, pois a pesquisa para os itens de maior valor da licitação limitou-se a três contações da mesma solução de um único fabricante. 
103.	O Diretor de Serviços Administrativos do HCU não contestou as deficiências apontadas na realização da pesquisa de preços, nem trouxe nenhuma informação adicional sobre o assunto. 
104.	Deve ser destacado que pesquisa de preços para aquisição de bens e serviços é um assunto totalmente afeto à área administrativa e a Diretoria de Assuntos Administrativos dispunha de áreas especializadas responsáveis por verificar a legalidade e cumprimento das normas nas licitações realizadas pelo HCU.
Responsabilização
105.	De acordo com o art. 22 da IN-4/2014 da SLTI/MP (vigente à época) , "A estimativa de preço da contratação deverá ser realizada pelos Integrantes Administrativo e Técnico (...) ". O Diretor de Serviços Administrativos do HCU deve ser considerado como Integrante Administrativo de fato, uma vez que a EPC não foi formalmente instituída. 
106.	No que tange à gravidade da infração (art. 16 do Decreto 9.830/2019) , a conduta do responsável contribuiu de forma decisiva à realização de pregão que poderia levar o órgão a adquirir solução de TI por valor acima do preço de mercado, podendo gerar prejuízo ao erário.
107.	Não se observa obstáculos ou limitações para a pesquisa de preços no caso em tela, uma vez que, como foi demonstrado, havia diferentes fontes para se buscar cotações dos itens a serem adquiridos que não foram utilizadas.  
108.	É razoável exigir, do responsável, conduta diversa daquela que ele adotou, uma vez que, não sendo licitação restrita a um único fabricante para os lotes 1 e 2, deveria ter solicitado cotação de preços com representantes de outros fabricantes. Mesmo não tendo participado da realização da pesquisa de preços, o responsável a aprovou junto com o TR (peça 7, p. 203) .
109.	Não é possível, portanto, afirmar que houve boa-fé do responsável ao não exigir uma pesquisa de preços corretamente realizada devido à sua condição de Diretor de Serviços Administrativos e, portanto, detentor de conhecimentos sobre pesquisa de preços, devendo a conduta ser caracterizada como erro grosseiro, conforme o art. 12 do Decreto 9.830/2019.
Conclusão
110.	Ante o exposto, conclui-se que o Sr. Adenilson Lima e Silva, na condição de Diretor de Serviços Administrativos do HCU, aprovou pesquisa de preços que não buscou a melhor estimativa à Administração Pública, pois limitou-se a três cotações de uma mesma solução de um único fabricante, o que contraria a Lei 8.666/1993, art. 15, § 1º, c/c Decreto 5.450/2005, art. 9º, §§ 1º e 2º (vigente à época) ; o art. 22 da IN SLTI/MP 4/2014 e o art. 2º da IN SLTI/MP 5/2014.
111.	Assim, propõe-se rejeitar as razões de justificativa apresentadas pelo responsável e lhe aplicar a multa prevista no art. 58, inciso II, da Lei 8.443/1992.
B.3. Irregularidade: Desvirtuamento do SRP ao conceber TR que geraria ARP que seria oriunda de disputa com baixa competitividade, quantitativos injustificados e valor estimado incompatível com o orçamento do HCU, ao utilizá-lo de forma contrária à previsão da Lei 8.666/1993, art. 7º, § 4º, c/c art. 2º, inciso III, art. 5º, inciso IV, e art. 22 do Decreto 7.892/2013
Argumentos
112.	O Sr. Adenilson Lima e Silva, Diretor de Serviços Administrativos do HCU, na peça 46, p. 3, sobre o SRP acrescentou que:
'4. As justificativas técnicas para necessidade do equipamento, configurações necessárias, distribuição em lotes foram elaboradas pela equipe de Tecnologia e Informática do Hospital de Clínicas, que possui profissionais qualificados para tal, não nos cabendo emitir opinião técnica a respeito do assunto, por não ter formação técnica na área. Mesmo assim foi solicitado, conforme consta nos autos, parecer técnico ao Setor de Informática da Universidade Federal de Uberlândia a respeito dos itens a serem licitados.
5. Naquela ocasião, havia expectativas para chegada de novos recursos para investimento, dos quais destacamos Emendas Parlamentares, doações decorrentes de Termos de Ajustamento de Conduta advindos do Poder Judiciário Local. A separação dos componentes em lotes vislumbrava o atendimento de acordo com a disponibilidade de novos recursos. 
6. Conforme pode ser visto nos autos do processo, os referidos despachos 07 e 09/2018, foram criados pela equipe do Setor de Convênios e Contratos do Hospital de Clínicas, e assinados poucos minutos depois por mim.
7. A justificativa para o curto intervalo de tempo entre a criação dos referidos despachos no sistema e minha assinatura é que a Gerência de Convênios e Contratos, subordinada a Diretoria Administrativa do HCU tem por função avaliar os documentos que compõe quaisquer licitação quanto sua adequação às normas e conformidade com as boas práticas de governança. Desta forma, não tive dúvidas em assinar tais despachos em pouquíssimos minutos após o recebimento, a partir do momento que a equipe destinada para preparar o processo, conforme dito, solicitou minha assinatura.'
Análise
113.	Nos parágrafos 73 a 84, foi evidenciado que os quantitativos dos sistemas de armazenamento (valores mais elevados da contratação) constantes no TR não foram justificados, não correspondem às necessidades do HCU e foram estabelecidas de forma a propiciar a adesão tardia de outros órgãos, contrariando os princípios do SRP e desvirtuando o seu uso. 
114.	O Diretor de Serviços Administrativos do HCU não contestou as evidências apontadas na instrução do dia 28/6/2019. Em sua resposta, indicou que as justificativas técnicas, configurações e distribuições em lotes ficaram a cargo da equipe de TI do HCU e que havia expectativa para chegada de novos recursos para investimento por meio de emendas parlamentares e doações decorrentes de termo de ajustamento de conduta. Assim, "a separação dos componentes em lotes vislumbrava o atendimento de acordo com a disponibilidade de novos recursos".
115.	Importante notar que não se questiona a utilização do SRP, nem a divisão da contratação em lotes para permitir futura aquisição adicional caso surgissem novos recursos. O que se questiona, desde o princípio, são os quantitativos exagerados, especialmente nos itens 1, 2 e 9, e a existência de lotes com equipamentos que não se comunicam entre si e, em diversos casos, equipamentos cujas funções se sobrepõem, ou seja, o órgão somente compraria um ou outro. Restou demonstrado que o uso do SRP ocorreu apenas para permitir que órgãos que não participaram do planejamento da contratação, os chamados "caronas", pudessem aderir tardiamente, desvirtuando os objetivos do SRP. 
116.	Salienta-se ainda que o responsável destacou que aprovou o TR baseado na avaliação das áreas competentes sobre a adequação e conformidade com as normas e boas práticas (item 7 do parágrafo 112) . Entretanto, neste caso em particular, há uma situação que deveria levar o Diretor de Serviços Administrativos do HCU a fazer uma verificação extra e exigir justificativas adicionais: o altíssimo valor total da contratação para os padrões orçamentários da TI do Hospital: R$ 86.976.937,28 (mais do que 150 vezes o orçamento anual médio da TI daquele órgão) . Como não agiu com a cautela esperada nesta situação, permitiu que a irregularidade se concretizasse. 
Responsabilização
117.	O responsável aprovou o TR com especificações muitas vezes superiores às reais necessidades do HCU, podendo gerar ARP com valores acima do preço de mercado, contrária ao SRP, e que poderia causar prejuízos ao erário e ausência de isonomia entre os fornecedores da Administração Pública. Essa situação demonstra a gravidade da infração em atendimento ao art. 16 do Decreto 9.830/2019.
118.	É razoável exigir do responsável conduta diversa daquela que ele adotou, consideradas as circunstâncias que o cercavam. Espera-se que o ocupante do cargo de Diretor de Serviços Administrativos supervisione as atividades de contratação e exerça a função de controle em situações que fujam da normalidade como uma contratação com valor total mais de 150 vezes o orçamento médio anual da área, o que deve ser caracterizado como erro grosseiro, conforme o art. 12 do Decreto 9.830/2019.
Conclusão
119.	Ante o exposto, conclui-se que o Sr. Adenilson Lima e Silva, na condição de Diretor de Serviços Administrativos do HCU, aprovou o TR do Pregão Eletrônico SRP 9/2019 (peça 8, p. 140 a 164) que geraria ARP que seria oriunda de disputa com baixa competitividade, quantitativos injustificados e valor estimado incompatível com o orçamento do HCU, ao utilizá-lo de forma contrária à previsão da Lei 8.666/1993, art. 7º, § 4º, c/c art. 2º, inciso III, art. 5º, inciso IV, e art. 22 do Decreto 7.892/2013.
120.	Assim, propõe-se rejeitar as razões de justificativa apresentadas pelo responsável e lhe aplicar a multa prevista no art. 58, inciso II, da Lei 8.443/1992.
C. Responsável: Eduardo Crosara Gustin
C.1. Irregularidade: Aprovação de TR sem justificativa para os requisitos técnicos obrigatórios exigidos, em descumprimento do caput do inciso IX do art. 6º da Lei 8.666/1993, c/c os arts. 11, § 2º; 14, § 6º; 15 e 16, inciso II, da IN SLTI/MP 4/2014
Argumentos
121.	O Sr. Eduardo Crosara Gustin, Diretor Geral do HCU, na peça 52, p. 1 a 3, alegou, inicialmente, que lhe foram reportados os problemas relacionados ao armazenamento de dados do HCU e que a não solução desses problemas traria grandes riscos ao funcionamento do hospital e poderia causar prejuízos. Quanto às especificações técnicas alega que:
'A lista de equipamentos (com seus descritivos técnicos, configurações específicas, compatibilidade de equipamentos e soluções, suas respectivas marcas, etc) necessários para atender as demandas e necessidades emergenciais do HCU, foi elaborada pela Equipe Técnica de TI do HCU que é chefiada pelo Sr. Rafael Gonçalves Fagundes, composta por profissionais qualificados e muito capacitados (haja vista os relatórios emitidos pela própria EBSERH quando estiveram realizando presencialmente o diagnóstico situacional e análise da maturidade organizacional, que remotamente envolveu esta Equipe do HCU para compartilhar experiências e conhecimentos para conduzir os Projetos que agregariam mais valor à toda rede EBSERH) .
Ressalto que não tenho competência técnica sobre este assunto de TI para emitir alguma opinião, pois minha área de formação é Médica e Professor Universitário. Com isso, submetemos um parecer técnico para o Setor de Informática da própria Universidade Federal de Uberlândia a respeito da lista de equipamentos solicitados. Na sequência, obedecendo os fluxos dos processos de trabalho, o Setor de Convênios e Contratos do HCU junto à Equipe Técnica de TI, construíram um certame na modalidade de "Registro de Preços". A gerência do Setor de Convênios e Contratos tem por função avaliar todos os documentos que compõem quaisquer processos licitatórios quanto à sua adequação às normas e conformidades de boas práticas de governança. Este Setor está subordinado à Diretoria Administrativa do HCU, ocupada na ocasião pelo Sr. Adenilson Lima e Silva.
Ainda nesta mesma linha de conduta, todos os processos foram tramitados e validados pelos setores da Universidade (Compra e Licitações da UFU, e Procuradoria da UFU) retornando ao HCU para despacho final.
Finalizando, conforme consta nos autos, em 05/02/2019, após constatação de que a IN SLTI/MP 4/2014 não havia sido obedecida e tendo em vista os apontamentos feitos pela Controladoria Geral da União (CGU) por meio de Nota de Auditoria 201900073/001, determinei a anulação do Pregão SRP 9/2019.'
Análise
122.	Como já relatado e demonstrado nos parágrafos 15 a 30, o planejamento do PE-SRP 9/2019 não seguiu os procedimentos determinados pela IN-4/2014 da SLTI/MP. A ausência de justificativa para os requisitos técnicos obrigatórios deriva da não realização dos passos indicados pela instrução normativa. De acordo com o §6º do art. 14 da IN-4/2014 da SLTI/MP, a única ação esperada do Diretor Geral do HCU, autoridade competente indicada no §1º do art. 7º da Lei 8.666/1993, é a aprovação do TR. 
123.	A aprovação do TR ocorreu em 21/9/2018, por meio do Memorando SEI 67/2018/GESTI/DIRGH/REITO (peça 7, p. 172) .
124.	Em sua defesa, o responsável salienta que:
124.1	"A lista de equipamentos (...) necessários para atender as demandas e necessidades emergenciais do HCU, foi elaborada pela Equipe Técnica de TI do HCU";
124.2	"não tenho competência técnica sobre este assunto de TI para emitir alguma opinião";
124.3	a contratação seguiu "obedecendo os fluxos dos processos de trabalho, o Setor de Convênios e Contratos do HCU junto à Equipe Técnica de TI, construíram um certame na modalidade de 'Registro de Preços'";
124.4	"o Setor de Convênios e Contratos tem por função avaliar todos os documentos que compõem quaisquer processos licitatórios quanto à sua adequação às normas e conformidades de boas práticas de governança";
124.5	"todos os processos foram tramitados e validados pelos setores da Universidade (Compra e Licitações da UFU, e Procuradoria da UFU) retornando ao HCU para despacho final"; e
124.6	"após constatação de que a IN-4/2014 da SLTI/MP não havia sido obedecida e tendo em vista os apontamentos feitos pela Controladoria Geral da União (CGU) por meio de Nota de Auditoria 201900073/001, determinei a anulação do Pregão SRP 9/2019".
125.	No mesmo sentido da análise feita quanto à responsabilidade do Diretor de Serviços Administrativos, observa-se que a ausência das justificativas deveria ter sido apontada pelos diversos setores que atuaram tecnicamente, especialmente o Setor de Convênios e Contratos, antes da aprovação do Diretor Geral. Da mesma forma, não era esperado que o responsável detivesse o conhecimento técnico específico para avaliar esses requisitos, conforme sua manifestação transcrita no parágrafo 121. Além disso, os atos foram aprovados pelas diversas instâncias da UFU que atuaram posteriormente no processo. E, por fim, quando foi constatado que os procedimentos da IN-4/2014 da SLTI/MP não foram seguidos, o responsável determinou a anulação.
126.	Da análise empreendida nos documentos constantes do processo administrativo da licitação em tela (peças 5 a 9) , pode-se constatar ausência de uma boa governança de aquisições de TI, especialmente pela não observância do processo de trabalho determinado na IN-4/2014 da SLTI/MP. Diante desse quadro, o Diretor Geral do HCU não deve ser responsabilizado pela ausência de justificativa para os requisitos técnicos obrigatórios exigidos no TR.
Responsabilização
127.	O Diretor Geral do HCU motivou sua aprovação nas análises realizadas pelas diversas instâncias administrativas que indicavam que o processo seguia todas as normas e padrões estabelecidos para esse tipo de contratação. Apesar de sua aprovação ao TR ser condição necessária para o prosseguimento do certame, o Diretor Geral dificilmente teria condições de analisar todos os detalhes do processo, especialmente, as justificativas para os requisitos técnicos obrigatórios.
Conclusão
128.	Ante o exposto, conclui-se que o Sr. Eduardo Crosara Gustin, na condição de Diretor Geral do HCU, não deve ser responsabilizado pela ausência de justificativa para os requisitos técnicos obrigatórios exigidos no TR.
129.	Assim, propõe-se acatar as razões de justificativa apresentadas pelo responsável acerca da irregularidade sob análise.
C.2. Irregularidade: Realização de pesquisa de preços que não buscou a melhor estimativa à Administração Pública, pois limitou-se a soluções de um único fabricante, o que contraria a Lei 8.666/1993, art. 15, § 1º, c/c Decreto 5.450/2005, art. 7º, caput (vigente à época) ; o art. 22 da IN SLTI/MP 4/2014 e o art. 2º da IN SLTI/MP 5/2014
Argumentos
130.	O Sr. Eduardo Crosara Gustin, Diretor Geral do HCU, na peça 52, p. 2 e 3, alegou, em síntese, que os fluxos administrativos do processo da licitação foram seguidos, verificados e confirmados pelas diversas instâncias que atuaram na contratação em comento. O responsável não tece nenhum comentário específico sobre a pesquisa de preços no trecho que trata do processo administrativo:
'Na sequência, obedecendo os fluxos dos processos de trabalho, o Setor de Convênios e Contratos do HCU junto à Equipe Técnica de TI, construíram um certame na modalidade de "Registro de Preços". A gerência do Setor de Convênios e Contratos tem por função avaliar todos os documentos que compõem quaisquer processos licitatórios quanto à sua adequação às normas e conformidades de boas práticas de governança. Este Setor está subordinado à Diretoria Administrativa do HCU, ocupada na ocasião pelo Sr. Adenilson Lima e Silva.
Ainda nesta mesma linha de conduta, todos os processos foram tramitados e validados pelos setores da Universidade (Compra e Licitações da UFU, e Procuradoria da UFU) retornando ao HCU para despacho final.
Finalizando, conforme consta nos autos, em 05/02/2019, após constatação de que a IN SLTI/MP 4/2014 não havia sido obedecida e tendo em vista os apontamentos feitos pela Controladoria Geral da União (CGU) por meio de Nota de Auditoria 201900073/001, determinei a anulação do Pregão SRP 9/2019.'
Análise
131.	A deficiência da pesquisa de preços realizada foi demonstrada nos parágrafos 52 a 65, bem como ficou patente que a melhor estimativa de preços para a Administração Pública não foi alcançada, pois a pesquisa para os itens de maior valor da licitação limitou-se a três cotações da mesma solução de um único fabricante. 
132.	O Diretor Geral do HCU não trouxe nenhuma informação adicional sobre o assunto. No entanto, alegou sobre o processo administrativo da licitação de forma geral:
132.1	a contratação seguiu "obedecendo os fluxos dos processos de trabalho, o Setor de Convênios e Contratos do HCU junto à Equipe Técnica de TI, construíram um certame na modalidade de 'Registro de Preços' (sic) ";
132.2	"o Setor de Convênios e Contratos tem por função avaliar todos os documentos que compõem quaisquer processos licitatórios quanto à sua adequação às normas e conformidades de boas práticas de governança";
132.3	"todos os processos foram tramitados e validados pelos setores da Universidade (Compra e Licitações da UFU, e Procuradoria da UFU) retornando ao HCU para despacho final"; e
132.4	"após constatação de que a IN-4/2014 da SLTI/MP não havia sido obedecida e tendo em vista os apontamentos feitos pela Controladoria Geral da União (CGU) por meio de Nota de Auditoria 201900073/001, determinei a anulação do Pregão SRP 9/2019".
133.	Deve ser destacado que o Diretor Geral do HCU tomou todas as suas decisões baseadas nos pareceres e decisões das áreas especializadas responsáveis por verificar a legalidade e o cumprimento das normas nas licitações realizadas. Quando ficou demonstrado que houve irregularidades na licitação, o Diretor Geral determinou a anulação do processo licitatório.
Responsabilização
134.	O Diretor Geral do HCU aprovou o TR (peça 7, p. 172) e a continuidade do processo licitatório somente após as áreas especializadas terem se manifestado de acordo com os procedimentos efetuados, inclusive à pesquisa de preços. 
135.	Não é razoável exigir do responsável conduta diversa daquela que ele adotou tendo em vista que ele atuou baseado em pareceres técnicos das áreas competentes.
Conclusão
136.	Ante o exposto, conclui-se que o Sr. Eduardo Crosara Gustin, na condição de Diretor Geral do HCU, não deve ser responsabilizado pela realização de pesquisa de preços deficiente e que não buscou a melhor estimativa à Administração Pública.
137.	Assim, propõe-se acatar as razões de justificativa apresentadas pelo responsável acerca da irregularidade sob análise.
C.3. Irregularidade: Desvirtuamento do SRP ao conceber TR que geraria ARP que seria oriunda de disputa com baixa competitividade, quantitativos injustificados e valor estimado incompatível com o orçamento do HCU, ao utilizá-lo de forma contrária à previsão da Lei 8.666/1993, art. 7º, § 4º, c/c art. 2º, inciso III, art. 5º, inciso IV, e art. 22 do Decreto 7.892/2013
Argumentos
138.	O Sr. Eduardo Crosara Gustin, Diretor Geral do HCU, na peça 52, p. 2 a 3, sobre as questões envolvendo o registro de preço não trouxe informações adicionais, mas alegou que:
'Naquela ocasião, tínhamos expectativas de obter novos recursos para fazer estes investimentos de forma planejada, gradativa e escalonada, onde foi distribuído em lotes mediante as necessidades e demandas da instituição delineadas pelo projeto. Os recursos seriam decorrentes de Termos de Ajustamento de Condutas (TAC) advindos do Poder Judiciário Local, de Emendas Parlamentares e da possibilidade de sermos contemplados parcialmente com recursos da Empresa Brasileira de Serviços Hospitalares (EBSERH) , pois na ocasião estávamos construindo (todos os Hospitais da Rede EBSERH mediante diretrizes apresentadas) o Orçamento Base Zero (OBZ) 
Considerando utilizar apenas os recursos que seriam possíveis de serem disponibilizados para tais investimentos, foi estimado um valor de R$ 1.705.682,79, obedecendo uma lista de prioridades definidas pela Equipe Técnica de TI do HCU para encontrar as soluções imediatas evitando e eliminando problemas para o funcionamento da rotina do HCU. 
A lista de equipamentos (com seus descritivos técnicos, configurações específicas, compatibilidade de equipamentos e soluções, suas respectivas marcas, etc) necessários para atender as demandas e necessidades emergenciais do HCU, foi elaborada pela Equipe Técnica de TI do HCU que é chefiada pelo Sr. Rafael Gonçalves Fagundes, composta por profissionais qualificados e muito capacitados (haja vista os relatórios emitidos pela própria EBSERH quando estiveram realizando presencialmente o diagnóstico situacional e análise da maturidade organizacional, que remotamente envolveu esta Equipe do HCU para compartilhar experiências e conhecimentos para conduzir os Projetos que agregariam mais valor à toda rede EBSERH) .
Ressalto que não tenho competência técnica sobre este assunto de TI para emitir alguma opinião, pois minha área de formação é Médica e Professor Universitário. Com isso, submetemos um parecer técnico para o Setor de Informática da própria Universidade Federal de Uberlândia a respeito da lista de equipamentos solicitados. Na sequência, obedecendo os fluxos dos processos de trabalho, o Setor de Convênios e Contratos do HCU junto à Equipe Técnica de TI, construíram um certame na modalidade de "Registro de Preços". A gerência do Setor de Convênios e Contratos tem por função avaliar todos os documentos que compõem quaisquer processos licitatórios quanto à sua adequação às normas e conformidades de boas práticas de governança. Este Setor está subordinado à Diretoria Administrativa do HCU, ocupada na ocasião pelo Sr. Adenilson Lima e Silva.
Ainda nesta mesma linha de conduta, todos os processos foram tramitados e validados pelos setores da Universidade (Compra e Licitações da UFU, e Procuradoria da UFU) retornando ao HCU para despacho final.
Finalizando, conforme consta nos autos, em 05/02/2019, após constatação de que a IN SLTI/MP 4/2014 não havia sido obedecida e tendo em vista os apontamentos feitos pela Controladoria Geral da União (CGU) por meio de Nota de Auditoria 201900073/001, determinei a anulação do Pregão SRP 9/2019.'
 Análise
139.	A partir da análise empreendida nos parágrafos 73 a 84, ficou patente que os quantitativos dos sistemas de armazenamento (valores mais elevados da contratação) constantes no TR não foram justificados, não correspondem às necessidades do HCU e foram estabelecidos de forma a propiciar a adesão tardia de outros órgãos, contrariando os princípios do SRP e desvirtuando o seu uso. 
140.	O Diretor Geral do HCU não trouxe nenhuma informação adicional sobre o assunto, apenas alegou que o processo administrativo da licitação seguiu os fluxos dos processos de trabalho e que os setores técnicos especializados do HCU e da UFU aprovaram os documentos elaborados.
141.	Dentro da sua competência, o Diretor Geral informou que estabeleceu o valor R$ 1.705.682,79 como o montante que seria possível investir nos equipamentos necessários para resolver os problemas de armazenamento do HCU e, caso novos recursos fossem disponibilizados, outros investimentos poderiam ser feitos "de forma planejada, gradativa e escalonada" (parágrafo 138) .
142.	Existem três pontos dissonantes nos argumentos do Diretor Geral do HCU. Incialmente, apesar de estabelecer um valor dentro das possibilidades orçamentárias do HCU para a aquisição em tela, o Diretor Geral aprovou, sem nenhuma justificativa, um TR de quase R$ 87 milhões, ou seja, 51 vezes maior do que o valor disponível. Deve ser salientado que o valor total estimado para a aquisição está expressamente informado no documento inicial da contratação intitulado "Solicitação de Material/Serviço" (peça 7, p. 5) , no Resumo da Pesquisa de Preços (peça 7, p. 64) e no item 1.4 do próprio TR (peça 7, p.143) . Mesmo com a expectativa de "obter novos recursos para fazer estes investimentos", não é razoável supor que esses recursos seriam nem de perto próximos aos cerca de R$ 87 milhões do valor estimado.
143.	Outro ponto que deve ser destacado é que, apesar de indicar que submeteu a aquisição à apreciação do setor de informática da universidade (parágrafo 138) , não informou que o Centro de Tecnologia da Informação (CTI) da UFU declinou de emitir o parecer. O CTI informou que não cabe a ele emissão de parecer para aquisições de TI do HCU, tendo em vista que os planos diretores de TI da universidade e do HCU são distintos, que o planejamento do HCU é avaliado pela Empresa Brasileira de Serviços Hospitalares (Ebserh) e que o HCU dispõe de equipe técnica própria de TI (peça 8, p. 170) . Assim, essa contratação não contou com a aprovação do CTI da UFU.
144.	Por fim, apesar de mencionar na aprovação do TR que o processo licitatório "está em consonância com as boas práticas adotadas para a aquisição conforme IN 04" (peça 8, p. 172) , verificou-se exatamente o contrário, pois a contratação não seguiu nenhum dos procedimentos indicados na IN-4/2014 da SLTI/MP, conforme os parágrafos 15 a 30.
145.	Agindo dessa forma, o Diretor Geral não exerceu o seu papel de direção, coordenação e supervisão dos trabalhos de seus subordinados, no qual, muitas vezes, é obrigado a corrigir as graves lacunas ou omissões eventualmente apresentadas.
146.	A jurisprudência do Tribunal quanto ao poder-dever dos dirigentes dos órgãos públicos de fiscalizar e revisar atos de seus subordinados é vasta e aponta no mesmo sentido como nos exemplos a seguir destacados:
'9. Nessa esteira de raciocínio, por fiscalização entende-se que o superior deve controlar a atuação dos subordinados de modo a garantir que as normas gerais e as ordens específicas sejam cumpridas, no exercício típico da autotutela administrativa, verificando a adequabilidade de comportamento e a juridicidade dos atos praticados por agentes subalternos. Em consequência, os superiores têm o dever de corrigir atos contrários à lei em sentido amplo e à boa administração realizados por seus inferiores, caracterizando-se tal obrigação no exercício do poder-dever de revisão. Ambos os institutos - fiscalização e revisão - decorrem das prerrogativas inerentes à hierarquia, pilar do modelo de organização administrativa dos órgãos públicos e notadamente das Forças Armadas. (Voto do Acórdão 7.694/2010-TCU-1ªCâmara da relatoria do Ministro Substituto Marcos Bemquerer Costa) 
Dessa forma, não cabe ao superior hierárquico o papel meramente figurativo de referendar atos administrativos, sobretudo eivados de graves irregularidades, bastando, para tal, escudar-se em pareceres favoráveis de instâncias inferiores. Incumbe a essa autoridade exercer o papel de direção, coordenação e supervisão dos trabalhos, corrigindo, se necessário, as graves lacunas ou omissões eventualmente incorridas por seus subordinados, sobretudo aquelas que ostentem flagrante ilegalidade, como a verificada nestes autos. Cuida-se de cadeia decisória que implica, sempre, o controle recíproco dos atos administrativos a fim de ser aperfeiçoado o procedimento administrativo e alcançado o desiderato público. (Voto do Acórdão 3241/2013-TCU-Plenário da relatoria do Ministro Walton Alencar Rodrigues) 
8. Nesse cenário, cumpre enfatizar que, segundo a jurisprudência do TCU, o fato de a irregularidade, comissiva ou omissiva, não ter sido praticada diretamente pelo gestor principal, e sim por outros servidores ou por órgão subordinado ao seu, não o exime de responder pela irregularidade, com base na culpa in eligendo ou na culpa in vigilando (Acórdão 298/2000-TCU-Plenário, 19/2002-Plenário, 7.694/2010-1ª Câmara, 2.603-2011-Plenário, dentre outros) , razão pela qual a irresignação do recorrente não merece prosperar. (Voto do Acórdão 1.001/2018-TCU-1ªCâmara da relatoria do Ministro Bruno Dantas) '
147.	Como destacado anteriormente nos parágrafos 113 a 116, não se questiona a utilização do SRP, o problema é seu uso de forma contrária à previsão da Lei 8.666/1993, art. 7º, § 4º, c/c art. 2º, inciso III, art. 5º, inciso IV, e art. 22 do Decreto 7.892/2013. O Diretor Geral do HCU, ao autorizar a licitação sem questionar seu valor exagerado, sem verificar a ausência do parecer da área técnica de TI da Universidade e sem observar o não cumprimento dos procedimentos mínimos exigidos pelas normas vigentes, em especial a IN-4/2014 da SLTI/MP, agiu de forma contrária às suas obrigações como dirigente do hospital, não tomou as cautelas esperadas e permitiu que a irregularidade ocorresse.
 Responsabilização
148.	O responsável aprovou o TR com especificações muitas vezes superiores às reais necessidades do HCU, que poderia ter gerado ARP com valores acima do preço de mercado, contrária ao SRP, e que poderia causar prejuízos ao erário e ausência de isonomia entre os fornecedores da Administração Pública. Como agravante deve ser considerado que havia a possibilidade de diversos órgãos e entidades aderirem a essa ARP, fato que aumentaria ainda mais o prejuízo ao erário. Essa situação demonstra a gravidade da infração em atendimento ao art. 16 do Decreto 9.830/2019.
149.	É razoável exigir do responsável conduta diversa daquela que ele adotou, consideradas as circunstâncias do caso sob análise. Espera-se que o ocupante do cargo de Diretor Geral supervisione as atividades de contratação e exerça a função de controle em situações que fujam da normalidade como uma contratação com valor total mais de 150 vezes o orçamento médio anual da área, o que deve ser caracterizado como erro grosseiro, conforme o art. 12 do Decreto 9.830/2019.
150.	Em outros casos como este em tela, o Tribunal firmou jurisprudência no sentido de que "8. (...) o fato de a irregularidade não ter sido praticada diretamente pelo gestor principal, e sim por outros servidores ou por órgão subordinado ao seu, não o exime de responder com base na culpa in eligendo ou na culpa in vigilando" (Voto do Acórdão 2818/2015-TCU-Plenário, de relatoria do Ministro Augusto Nardes) .
151.	Em sentido idêntico, pode-se concluir, a partir do Voto do Acórdão 583/2019-TCU-Plenário, da relatoria do Ministro Vital do Rêgo, que o dirigente máximo de órgão ou entidade da Administração Pública pode ser responsabilizado quando ficar evidenciada falha grave no dever de supervisão dos subordinados, especialmente na condução de procedimentos sujeitos a maior vulnerabilidade, como contratações envolvendo quantias vultosas.
Conclusão
152.	Ante o exposto, conclui-se que o Sr. Eduardo Crosara Gustin, Diretor Geral do HCU, aprovou o TR do Pregão Eletrônico SRP 9/2019 (peça 8, p. 140 a 164) que geraria ARP que seria oriunda de disputa com baixa competitividade, quantitativos injustificados e valor estimado incompatível com o orçamento do HCU, ao utilizá-lo de forma contrária à previsão da Lei 8.666/1993, art. 7º, § 4º, c/c art. 2º, inciso III, art. 5º, inciso IV, e art. 22 do Decreto 7.892/2013.
153.	Assim, propõe-se rejeitar as razões de justificativa apresentadas pelo responsável e lhe aplicar a multa prevista no art. 58, inciso II, da Lei 8.443/1992.
CONCLUSÃO
154.	Da análise empreendida acerca de cada irregularidade identificada, constata-se que as quatro irregularidades apontadas se materializaram:
154.1	elaboração de TR sem justificativa para os requisitos técnicos obrigatórios exigidos;
154.2	elaboração de TR com requisitos restritivos à competitividade nos itens de soluções de armazenamento (itens 1, 2 e 9 do TR) ; 
154.3	realização de pesquisa de preços que não buscou a melhor estimativa à Administração Pública; e
154.4	desvirtuamento do SRP.
155.	O Sr. Rafael Gonçalves Fagundes, Gerente de TI do HCU, deve ser considerado responsável pelas quatro irregularidades (parágrafos 12 a 89) .
156.	O Sr. Adenilson Lima e Silva, Diretor de Serviços Administrativos do HCU, deve ser considerado responsável pela realização de pesquisa de preços que não buscou a melhor estimativa à Administração Pública e pelo desvirtuamento do SRP (parágrafos 90 a 120) .
157.	O Sr. Eduardo Crosara Gustin, Diretor Geral do HCU, deve ser considerado responsável pelo desvirtuamento do SRP (parágrafos 121 a 153) .
158.	Destaca-se que as condutas de todos os responsáveis foram analisadas à luz do Decreto-Lei 4.657/1942 (LINDB) e das inovações trazidas pela Lei 13.655/2018 e pelo Decreto 9.830/2019.
159.	Por fim, uma situação que se destacou em toda a análise dessa aquisição foi o não cumprimento das normas que regulamentam as contratações de soluções de TI. Na época da elaboração do TR, essas normas se encontravam em vigor há mais de dez anos e a versão em uso era a IN-4/2014 da SLTI/MP. Atualmente, essa norma foi substituída pela IN-1/2019 da SGD/ME. Deve ser salientado que praticamente nenhum dos procedimentos previstos nessa norma foram seguidos. Assim, para evitar que fatos como os analisados nestes autos voltem a ocorrer, deve ser dada ciência ao HCU de que os procedimentos determinados pela IN-4/2014 da SLTI/MP não foram seguidos, o que colocou a Administração Pública ao risco potencial de contratação antieconômica, em contrariedade às disposições dos arts. 3º e 7º, § 4º da Lei 8.666/1993, c/c art. 2º, inciso III, art. 5º, inciso IV, e art. 22 do Decreto 7.892/2013. Essa ciência deve ser estendida para a UFU uma vez que o processo administrativo do pregão em análise passou por diversos setores da Diretoria de Compras e Licitações da universidade sem que fosse observada a obrigatoriedade do uso da IN-4/2014 da SLTI/MP nas contratações de TI (peça 7, p. 1, 174, 215 e 243 a 246) .  
PROPOSTA DE ENCAMINHAMENTO
160.	Ante o exposto, submetem-se os autos à consideração superior, para serem encaminhados ao relator, Ministro Benjamin Zymler, com as seguintes propostas:
160.1	rejeitar as razões de justificativa apresentadas por Rafael Gonçalves Fagundes, CPF XXX.230.416-XX, Gerente de TI do HCU, tendo em vista as seguintes condutas:
160.1.1	elaborar o Termo de Referência do Pregão Eletrônico SRP 9/2019 sem justificativa para os requisitos técnicos obrigatórios exigidos;
160.1.2	elaborar o Termo de Referência do Pregão Eletrônico SRP 9/2019 com requisitos restritivos à competitividade nos itens de soluções de armazenamento, itens 1, 2 e 9 do TR;
160.1.3	realizar pesquisa de preços que não buscou a melhor estimativa à Administração Pública; e
160.1.4	elaborar o Termo de Referência do Pregão Eletrônico SRP 9/2019 com quantitativos injustificados e valor estimado incompatível com o orçamento do HCU, que poderia gerar ata de registro de preços com valores acima dos praticados no mercado;
160.2	aplicar a Rafael Gonçalves Fagundes, CPF XXX.230.416-XX, Gerente de TI do HCU, a multa prevista no art. 58, inciso II, da Lei 8.443/1992, c/c o art. 268, inciso II, do Regimento Interno do TCU, com a fixação do prazo de quinze dias, a contar da notificação, para comprovar, perante o Tribunal, o recolhimento do valor devido ao Tesouro Nacional, atualizada monetariamente desde a data do Acórdão que vier a ser proferido até a data do efetivo recolhimento, se for paga após o vencimento, na forma da legislação em vigor;
160.3	acatar, parcialmente, as razões de justificativa apresentadas por Adenilson Lima e Silva, CPF XXX.212.426-XX, Diretor de Serviços Administrativos do HCU, por aprovar o Termo de Referência do Pregão Eletrônico SRP 9/2019 sem justificativa para os requisitos técnicos obrigatórios exigidos;
160.4	rejeitar as razões de justificativa apresentadas por Adenilson Lima e Silva, CPF XXX.212.426-XX, Diretor de Serviços Administrativos do HCU, tendo em vista as seguintes condutas:
160.4.1	aprovar pesquisa de preços que não buscou a melhor estimativa à Administração Pública, pois limitou-se a três cotações de uma mesma solução de um único fabricante; e
160.4.2	aprovar o Termo de Referência do Pregão Eletrônico SRP 9/2019 com quantitativos injustificados e valor estimado incompatível com o orçamento do HCU, que poderia gerar ata de registro de preços com valores acima dos praticados no mercado;
160.5	aplicar a Adenilson Lima e Silva, CPF XXX.212.426-XX, Diretor de Serviços Administrativos do HCU, a multa prevista no art. 58, inciso II, da Lei 8.443/1992, c/c o art. 268, inciso II, do Regimento Interno do TCU, com a fixação do prazo de quinze dias, a contar da notificação, para comprovar, perante o Tribunal, o recolhimento do valor devido ao Tesouro Nacional, atualizada monetariamente desde a data do Acórdão que vier a ser proferido até a data do efetivo recolhimento, se for paga após o vencimento, na forma da legislação em vigor;
160.6	acatar, parcialmente, as razões de justificativa apresentadas por Eduardo Crosara Gustin, CPF XXX.790.086-XX, Diretor Geral do HCU, por aprovar o Termo de Referência do Pregão Eletrônico SRP 9/2019 sem justificativa para os requisitos técnicos obrigatórios exigidos e pela realização de pesquisa de preços que não buscou a melhor estimativa à Administração Pública; 
160.7			rejeitar as razões de justificativa apresentadas por Eduardo Crosara Gustin, CPF XXX.790.086-XX, Diretor Geral do HCU, por aprovar o Termo de Referência do Pregão Eletrônico SRP 9/2019 com quantitativos injustificados e valor estimado incompatível com o orçamento do HCU, que poderia gerar ata de registro de preços com valores acima dos praticados no mercado;
160.8	aplicar a Eduardo Crosara Gustin, CPF XXX.790.086-XX, Diretor Geral do HCU, a multa prevista no art. 58, inciso II, da Lei 8.443/1992, c/c o art. 268, inciso II, do Regimento Interno do TCU, com a fixação do prazo de quinze dias, a contar da notificação, para comprovar, perante o Tribunal, o recolhimento do valor devido ao Tesouro Nacional, atualizada monetariamente desde a data do Acórdão que vier a ser proferido até a data do efetivo recolhimento, se for paga após o vencimento, na forma da legislação em vigor;
160.9	autorizar, desde logo, nos termos do art. 28, inciso II, da Lei 8.443/1992, a cobrança judicial das dívidas, caso não atendidas as notificações;
160.10	dar ciência ao Hospital de Clínicas de Uberlândia e à Universidade Federal de Uberlândia, com fundamento no art. 9º, inciso I, da Resolução-TCU 315/2020, que ao deixar de seguir os procedimentos previstos na IN-4/2014 da SLTI/MP na condução do Pregão Eletrônico SRP 9/2019, o HCU/UFU expôs a Administração Pública ao risco potencial de contratação antieconômica, em contrariedade às disposições dos arts. 3º e 7º, § 4º, da Lei 8.666/1993, c/c art. 2º, inciso III, art. 5º, inciso IV, e art. 22 do Decreto 7.892/2013;
160.11	enviar cópia da decisão que vier a ser proferida aos responsáveis, ao Hospital de Clínicas de Uberlândia e à Universidade Federal de Uberlândia; e
160.12	arquivar os presentes autos, com fundamento no art. 169, inciso III, do Regimento Interno do Tribunal."
8.	O corpo diretivo da Sefti aquiesceu ao aludido encaminhamento.
	É o relatório.

não há

Não atuou.

REPRESENTAÇÃO FORMULADA PELA SECRETARIA DE FISCALIZAÇÃO DE TI (SEFTI). POSSÍVEIS IRREGULARIDADES OCORRIDAS NO HOSPITAL DE CLÍNICAS DE UBERLÂNDIA (HCU), ÓRGÃO INTEGRANTE DA ESTRUTURA DA UNIVERSIDADE FEDERAL DE UBERLÂNDIA (UFU), RELACIONADAS AO PREGÃO ELETRÔNICO (PE) SRP 9/2019. AUDIÊNCIA. ACOLHIMENTO DAS RAZÕES DE JUSTIFICATIVA DE DOIS RESPONSÁVEIS. REJEIÇÃO PARCIAL DA DEFESA DE UM DOS RESPONSÁVEIS. CONHECIMENTO E PROCEDÊNCIA PARCIAL. MULTA E CIÊNCIA.

REPRESENTAÇÃO (REPR)

Secretaria de Fiscalização de Tecnologia da Informação (SEFTI).

Cuidam os autos de representação formulada pela Secretaria de Fiscalização de Tecnologia de Informação (Sefti) a respeito de possíveis irregularidades ocorridas no Hospital de Clínicas de Uberlândia (HCU) , órgão integrante da estrutura da Universidade Federal de Uberlândia (UFU) , relacionadas ao Pregão Eletrônico (PE) SRP 9/2019.
2.	O objeto do aludido certame foi a "aquisição de solução de armazenamento de dados - composta de subsistema de disco (storage) ; Comutadores fiber channel (Switches FC) ; Solução de armazenamento de dados para backup; Software para backup; Licenciamento Vmware e Optical transceivers, conforme condições, quantidades e exigências estabelecidas neste Edital e Termo de Referência [TR]". O valor estimado da licitação foi de R$ 86.976.937,28.
3.	Conforme a peça da unidade técnica, foram identificados os seguintes indícios de irregularidades:
a)	inobservância dos procedimentos estabelecidos na IN SLTI/MP 4/2014 para o regular processamento da licitação; 
b)	superdimensionamento do quantitativo a ser contratado; e
c)	superdimensionamento do valor estimado para a contratação. 
4.	Em face do apurado em juízo preliminar, a Sefti propôs o conhecimento da representação, a realização de diligências ao Hospital de Clínicas de Uberlândia e a efetivação de oitiva prévia da referida entidade acerca dos fatos apontados nesta representação, com fulcro no art. 276, § 2º, do Regimento Interno/TCU.
5.	Submetidos os autos ao meu descortino, minha assessoria verificou, a partir de consulta ao sistema Compranet, que o certame encontrava-se revogado desde 7/2/2019. Não obstante, julguei conveniente dar continuidade ao processo visando confirmar a revogação do certame e colher a manifestação da entidade fiscalizada sobre os achados reportados na representação.
6.	Após a obtenção dos elementos necessários ao saneamento do processo, acolhi a proposta da Sefti de realizar a audiência dos responsáveis pelos fatos indicados a seguir:
6.1.		Rafael Gonçalves Fagundes, Gerente de Tecnologia da Informação do HCU:
"101.1.1.1. por ter confeccionado termo de referência sem justificativa para os requisitos técnicos, o que afronta a Lei 8.666/1993, art. 6º, inciso IX, caput;
101.1.1.2.	por ter confeccionado termo de referência com requisitos restritivos nos itens de soluções de armazenamento (itens 1, 2 e 9) , o que contraria a Lei 8.666/1993, arts. 3º, § 1º, e 7º, § 5º;
101.1.1.3.	por ter confeccionado termo de referência que utilizou pesquisa de preços que não buscou a melhor estimativa à Administração Pública, pois limitou-se a soluções de um único fabricante, o que contraria a Lei 8.666/1993, art. 15, § 1º, c/c Decreto 5.450/2005, art. 7º, caput; e
101.1.1.4.	por desvirtuar o sistema de registro de preços, ao utilizá-lo de forma contrária à previsão da Lei 8.666/1993, art. 7º, § 4º, ao conceber termo de referência que geraria ata de registro de preços que seria oriunda de disputa com baixa competitividade, quantitativos injustificados e valor estimado incompatível com o orçamento do HCU;"
6.2.	Adenilson Lima e Silva, Diretor de Serviços Administrativos do HCU:
"101.1.2.1. por ter aprovado termo de referência sem justificativa para os requisitos técnicos, o que afronta a Lei 8.666/1993, art. 6º, inciso IX, caput;
101.1.2.2.	por ter aprovado termo de referência que utilizou pesquisa de preços que não buscou a melhor estimativa à Administração Pública, pois limitou-se a soluções de um único fabricante, o que contraria a Lei 8.666/1993, art. 15, § 1º, c/c Decreto 5.450/2005, art. 7º, caput; e
101.1.2.3.	por desvirtuar o sistema de registro de preços, ao utilizá-lo de forma contrária à previsão da Lei 8.666/1993, art. 7º, § 4º, ao aprovar termo de referência que geraria ata de registro de preços que seria oriunda de disputa com baixa competitividade, quantitativos injustificados e valor estimado incompatível com o orçamento do HCU;" e
6.3.	Eduardo Crosara Gustin, Diretor Geral do HCU:
"101.1.3.1. por ter aprovado termo de referência sem justificativa para os requisitos técnicos, o que afronta a Lei 8.666/1993, art. 6º, inciso IX, caput;
101.1.3.2.	por ter aprovado termo de referência que utilizou pesquisa de preços que não buscou a melhor estimativa à Administração Pública, pois limitou-se a soluções de um único fabricante, o que contraria a Lei 8.666/1993, art. 15, § 1º, c/c Decreto 5.450/2005, art. 7º, caput; e
	101.1.3.3.	por desvirtuar o sistema de registro de preços, ao utilizá-lo de forma contrária à previsão da Lei 8.666/1993, art. 7º, § 4º, ao aprovar termo de referência que geraria ata de registro de preços que seria oriunda de disputa com baixa competitividade, quantitativos injustificados e valor estimado incompatível com o orçamento do HCU;"
7.	O auditor da Sefti analisou as respostas apresentadas pelos responsáveis e concluiu que elas não eram aptas a elidir a ocorrência das irregularidades, tendo concluído pela responsabilização dos seguintes agentes:
a)	O Sr. Rafael Gonçalves Fagundes, Gerente de TI do HCU, deve ser considerado responsável pelas quatro irregularidades;
b)	O Sr. Adenilson Lima e Silva, Diretor de Serviços Administrativos do HCU, deve ser considerado responsável pela realização de pesquisa de preços que não buscou a melhor estimativa para a Administração Pública e pelo desvirtuamento do SRP; e
c)	O Sr. Eduardo Crosara Gustin, Diretor Geral do HCU, deve ser considerado responsável pelo desvirtuamento do SRP.
8.	Dessa forma, alvitrou: 
a)	a aplicação de multas aos aludidos agentes públicos, com fulcro no art. 58, inciso II, da Lei 8.443/1992; e 
b)	a expedição de ciência ao Hospital de Clínicas de Uberlândia e à Universidade Federal de Uberlândia de que, "ao deixar de seguir os procedimentos previstos na IN-4/2014 da SLTI/MP na condução do Pregão Eletrônico SRP 9/2019, o HCU/UFU expôs a Administração Pública ao risco potencial de contratação antieconômica, em contrariedade às disposições dos arts. 3º e 7º, § 4º, da Lei 8.666/1993, c/c art. 2º, inciso III, art. 5º, inciso IV, e art. 22 do Decreto 7.892/2013".
9.	O corpo diretivo da unidade técnica aquiesceu ao aludido encaminhamento. 
10.	Feito esse necessário resumo, passo a decidir.
11.	Conforme visto, foram quatro os indícios de irregularidades verificados pela Sefti no Pregão Eletrônico (PE) SRP 9/2019:
a)	elaboração/aprovação de termo de referência sem justificativa para os requisitos técnicos, o que afronta a Lei 8.666/1993, art. 6º, inciso IX, caput;
b)	elaboração de termo de referência com requisitos restritivos nos itens de soluções de armazenamento (itens 1, 2 e 9) , o que contraria a Lei 8.666/1993, arts. 3º, § 1º, e 7º, § 5º;
c)	elaboração/aprovação de termo de referência que utilizou pesquisa de preços que não buscou a melhor estimativa para a Administração Pública, pois limitou-se a soluções de um único fabricante, o que contraria a Lei 8.666/1993, art. 15, § 1º, c/c o Decreto 5.450/2005, art. 7º, caput  (vigente à época) ; e
d)	desvirtuamento do sistema de registro de preços, ao utilizá-lo de forma contrária à previsão da Lei 8.666/1993, art. 7º, § 4º, já que ele geraria ata de registro de preços oriunda de disputa com baixa competitividade, quantitativos injustificados e valor estimado incompatível com o orçamento do HCU.
12.	Para a análise dos fatos, tratarei dos argumentos e da responsabilidade dos agentes públicos arrolados conforme cada núcleo de irregularidades.
II - Da elaboração/aprovação de termo de referência sem justificativa para os requisitos técnicos
13.	Em função da referida irregularidade, foram chamados em audiência os Srs. Rafael Gonçalves Fagundes, Gerente de Tecnologia da Informação do HCU, Adenilson Lima e Silva, Diretor de Serviços Administrativos do HCU, e Eduardo Crosara Gustin, Diretor Geral do HCU.
II.1. Da defesa do Sr. Rafael Gonçalves Fagundes
14.	O Sr. Rafael Gonçalves Fagundes trouxe os argumentos expostos no relatório que antecede este voto, dos quais se extraem as seguintes considerações, em apertada síntese: 
a)	"começamos a buscar elementos necessários para desenvolver um termo de referência que teríamos a condição de alcançar o que inicialmente almejávamos para a estrutura ideal"; 
b)	"tínhamos conhecimento de que a compra não seria feita de uma única vez, portanto partimos para um registro de preços onde poderíamos fazer as aquisições por etapas mediante disponibilidade de recursos em respeito ao contexto financeiro sob o qual se insere o HC-UFU"; 
c)	a primeira aquisição tinha como objetivo "sanar a principal necessidade do ambiente de produção quão logo o recurso estivesse disponível e este tinha o valor de R$ 1.705.682,79 (Processo n° 23117.058040/2018-76 documento SEI n° 0659708) que somente seria possível mediante a conclusão de um processo licitatório que subsidiaria a ação"; 
d)	à medida do recebimento de novos recursos, " (...) poderíamos proceder a outras aquisições de forma a agregar a estrutura que se desenharia, alcançando o que buscávamos por ser um cenário ideal para a estrutura do HC contribuindo para a disponibilidade, robustez e segurança"; 
e)	"a estratégia de definição de requisitos técnicos foi apoiada somente na intenção de colocar o HC em uma posição mais conformável tecnicamente, pois os equipamentos existentes estavam próximos do fim de sua garantia vigente justificando a escolha por especificações de equipamentos que entendíamos ser mais robustos e adequados ao que buscávamos para o HC"; e
f)	"na posição de funcionário fundacional que ocupo, não possuo conhecimento profundo das legislações vigentes dado que acessar tal conhecimento, por meio de capacitações, por exemplo, me é restrito ou por limitações financeiras da fundação que me emprega ou até mesmo por limitações colocadas pela universidade que direciona cursos e afins a servidores públicos".
15.	Como se vê, o responsável não apresentou as razões pelas quais deixou de elaborar, à época da licitação, a devida justificativa dos requisitos técnicos exigidos no termo de referência da licitação. Tampouco apresentou, nessa ocasião, quais os fundamentos para as especificações do objeto do certame.
16.	A elaboração de termo de referência (TR) ou projeto básico para contratação de soluções de TI está sujeito a uma disciplina específica, que, no caso da licitação em apreço, estava contida na então vigente IN-4/2014, da antiga Secretaria de Logística e TI do Ministério do Planejamento, Gestão e Orçamento (SLTI/MP) .
17.	Além do art. 6º, inciso IX, da Lei 8.666/1993, que exige o atendimento das " (...) indicações dos estudos técnicos preliminares (..) ", a confecção do TR deve seguir uma série de passos estabelecidos na aludida norma, que tem o propósito de racionalizar o processo de contratação de Soluções de Tecnologia da Informação pelos órgãos integrantes do Sistema de Administração de Recursos de Tecnologia da Informação e Informática (SISP) do Poder Executivo Federal.
18.	Apenas a fim de esclarecimento adicional, registro que a norma equivalente em vigor, atualmente, é a IN 1/2019 da Secretaria de Governo Digital (SGD) , do Ministério da Economia (ME) , que substituiu a mencionada no item 16 supra.
19.	A IN-4/2014 da SLTI/MP preconiza em seu artigo 9º que o planejamento da contratação de solução de TI deve ser realizado em quatro etapas: instituição da equipe de planejamento da contratação (EPC) , estudo técnico preliminar (ETP) , análise de riscos e TR.
20.	Todavia, esse conjunto de passos não foi seguido pelo HCU, ao elaborar o Termo de Referência do Pregão Eletrônico SRP 9/2019. 
21.	Conforme a Sefti, o Gerente de Tecnologia da Informação do HCU:
a)	não elaborou os estudos técnicos preliminares (caput do inciso IX do art. 6º da Lei 8.666/1993 e inciso II do art. 9º da IN-4/2014 da SLTI/MP) ;
b)	não instituiu EPC (inciso I do art. 9º e arts. 10 e 11 da IN-4/2014 da SLTI/MP) , não elaborou o documento de oficialização de demanda, nem colecionou ao processo de contratação todas as informações essenciais que deveriam estar contidas no DOD (art. 11 da IN-4/2014 da SLTI/MP) ;
c)	 realizou um levantamento de mercado deficiente; não executou a análise e comparação entre os custos totais de propriedade das soluções identificadas; não elaborou justificativa para a solução escolhida; não avaliou as necessidades de adequação do ambiente; não avaliou os recursos humanos e materiais necessários; e não definiu os mecanismos para continuidade do fornecimento em caso de eventual interrupção contratual (art. 12 da IN-4/2014 da SLTI/MP) ;
d)	não realizou a análise de riscos (art. 13 da IN-4/2014 da SLTI/MP) ;
e)	não apresentou as justificativas para definição do objeto (inciso II do art. 14 da IN-4/2014 da SLTI/MP) ;
f)	definiu o objeto com especificações excessivas e desnecessárias para atender às necessidades do HCU (art. 15 da IN-4/2014 da SLTI/MP) ; e
g)	não detalhou, não motivou nem justificou os quantitativos especificados na definição do objeto, bem como não demonstrou os resultados a serem alcançados em termos de economicidade (inciso II do art. 16 da IN-4/2014 da SLTI/MP) .
22.	Cabe destacar que o documento de oficialização da demanda (DOD) , o ETP e a matriz de análise de riscos constituem artefatos obrigatórios e essenciais para o devido planejamento das contratações de soluções de TI.
23.	Segundo apurado nos autos, os documentos apresentados no lugar desses artefatos, o MI/02/2018-GETINF/HCU-UFU, de 17/1/2018, e o Memorando SEI 58, de 21/8/2018, não continham diversas informações importantes exigidas pela norma, de modo que ele foi avaliado como insuficiente para o correto planejamento de uma contratação de matéria complexa e materialidade que superava R$ 80 milhões.
24.	Segundo a unidade técnica, são essas as inconsistências dos documentos elaborados pelo HCU:
"22.	Em relação ao DOD (art. 11 da IN-04/2014) , não constam pelo menos as seguintes informações essenciais: a) os objetivos estratégicos a serem atingidos; b) o alinhamento ao Plano Diretor de TI (PDTI) ; c) o demonstrativo de resultados a serem alcançados; e d) a indicação da fonte de recursos.
23.	No tocante à Análise de Riscos (art. 13 da IN-04/2014) , somente foram informados, e de forma genérica, riscos de indisponibilidade dos sistemas e possível impacto operacional no funcionamento do HCU. Não constam riscos ao processo de contratação, nem riscos mais detalhados caso não fosse efetuada a contratação, bem como, suas respectivas mensurações de probabilidade, dos danos potenciais de cada risco, as ações para reduzir ou eliminar esses riscos e as ações de contingência caso os riscos se concretizem.
24.	Da etapa de ETP (art. 12 da IN-04/2014) , constata-se que foi feito um levantamento de mercado deficiente, conforme será detalhado mais adiante, e deixou-se de executar a análise e a comparação entre os custos totais de propriedade das soluções identificadas; a elaboração da justificativa para a solução escolhida; a avaliação das necessidades de adequação do ambiente; a avaliação dos recursos humanos e materiais necessários; e a definição dos mecanismos para continuidade do fornecimento em caso de eventual interrupção contratual."
25.	A meu juízo, as omissões identificadas pela Sefti parecem relevantes e foram decisivas para os problemas posteriores identificados no TR, como se observa na seguinte conclusão da unidade técnica: " (...) por não terem sido observados os procedimentos obrigatórios da IN-4, deixou-se de realizar a análise e a comparação entre os custos totais de propriedade das soluções identificadas e a elaboração da justificativa para a solução escolhida, cujos resultados, certamente, evitariam a ocorrência das irregularidades apontadas no processo licitatório"  (grifos acrescidos) .
26.	Entendo que esse conjunto de omissões, na fase preparatória da licitação, tinha o potencial de acarretar uma contratação antieconômica ou desproporcional, considerando as necessidades do Hospital, os recursos disponíveis e as opções de mercado. 
27.	Esse passo a passo da norma não me parece algo eminentemente formal. Em minha visão, ele tem uma razão de ser, que é a racionalização dos procedimentos visando à definição da demanda do órgão proponente da licitação, à especificação do objeto e à mitigação dos riscos relacionados à contratação. 
28.	No caso em análise, o HCU não seguiu as normas de regência de contratação de TI, o que desencadeou a abertura de licitação com um TR inadequado, com solução não justificada. Dessa forma, reputo configurada a irregularidade.
29.	Com relação ao argumento trazido pelo Sr. Rafael Gonçalves Fagundes, de que não possuía conhecimento profundo das legislações vigentes e de que não tinha acesso a capacitações, por limitações financeiras do HCU, reputo correta a contraposição realizada pela Sefti, que destacou o razoável período de vigência da disciplina de contratações em TI e a possibilidade de capacitação sem custos.
30.	Transcrevo a seguir o exame realizado pela unidade técnica:
 (...) essas normas não tratam de assunto novo e são acessíveis por simples consulta à internet. A primeira versão da IN-4/2014 da SLTI/MP foi publicada onze anos antes da elaboração do TR em tela. No portal da Escola Nacional de Administração Pública (Enap) , inclusive, encontra-se acessível apostila do curso de planejamento de contratação de TI, baseado nos procedimentos da IN-4/2014 da SLTI/MP, que traz as instruções detalhadas passo a passo de como elaborar os documentos obrigatórios determinados na norma e que pode ser baixada sem nenhum custo (https://repositorio.enap.gov.br/handle/1/1134) . Estão disponíveis, também, os slides das aulas (https://repositorio.enap.gov.br/bitstream/1/2384/2/Slides%20PCTIatual.pdf) ."
31.	Ademais, destaco que, mesmo que o responsável não soubesse os detalhes dos procedimentos da legislação da regência, as falhas verificadas no termo de referência, especialmente na definição do objeto - com especificações excessivas e desnecessárias para atender às necessidades do HCU -, revelam mais uma atuação desconforme em sua área de conhecimento, tecnologia de informação, do que no manejo de regras jurídicas.
32.	Dito de outra forma, ainda que o defendente não tivesse seguido à risca os procedimentos estabelecidos na IN-04/2014, possivelmente não se estaria discutindo uma possível responsabilidade perante a Corte de Contas se o termo de referência do certame fosse, ao final, apto a proporcionar uma contratação econômica e eficiente para o HCU. 
33.	Dessa forma, é possível concluir, em linha de consonância, com a Sefti que o Sr. Rafael Gonçalves Fagundes atuou com erro grosseiro e culpa grave na condução dos atos preparatórios do Pregão Eletrônico SRP 9/2019, haja vista o grande distanciamento entre os seus atos e a conduta esperada, preconizada no caput do inciso IX do art. 6º da Lei 8.666/1993, c/c os arts. 9º a 13, 14, incisos I e II, 15 e 16, inciso II, da IN-4/2014 da SLTI/MP.
II.2 - Da defesa do Sr. Adenilson Lima e Silva 
34.	O Sr. Adenilson Lima e Silva, Diretor de Serviços Administrativos do HCU, alegou o seguinte, em apertada síntese:
" (...) As justificativas técnicas para necessidade do equipamento, configurações necessárias, distribuição em lotes foram elaboradas pela equipe de Tecnologia e Informática do Hospital de Clínicas, que possui profissionais qualificados para tal, não nos cabendo emitir opinião técnica a respeito do assunto, por não ter formação técnica na área. Mesmo assim foi solicitado, conforme consta nos autos, parecer técnico ao Setor de Informática da Universidade Federal de Uberlândia a respeito dos itens a serem licitados.
 (...) 
6. Conforme pode ser visto nos autos do processo, os referidos despachos 07 e 09/2018, foram criados pela equipe do Setor de Convênios e Contratos do Hospital de Clínicas, e assinados poucos minutos depois por mim.
7. A justificativa para o curto intervalo de tempo entre a criação dos referidos despachos no sistema e minha assinatura é que a Gerência de Convênios e Contratos, subordinada a Diretoria Administrativa do HCU tem por função avaliar os documentos que compõe quaisquer licitação quanto sua adequação às normas e conformidade com as boas práticas de governança. Desta forma, não tive dúvidas em assinar tais despachos em pouquíssimos minutos após o recebimento, a partir do momento que a equipe destinada para preparar o processo, conforme dito, solicitou minha assinatura."
35.	Como se vê, o responsável não refutou a ocorrência da irregularidade, tendo enfatizado a ausência de responsabilidade pelo fato de ele ter agido segundo os pareceres técnicos das instâncias competentes.
36.	Sobre o tema, manifesto-me de acordo com a análise realizada pela Sefti, que concluiu pelo acolhimento das razões de justificativa, em razão da não participação do agente público na ocorrência impugnada e da especificidade das falhas verificadas, que dificultava o trabalho de supervisão do setor responsável pela preparação da licitação.
37.	Segundo a unidade técnica, não era atribuição do Diretor de Serviços Administrativos do HCU a elaboração e aprovação do ETP, na qual deveriam estar as justificativas para os requisitos técnicos obrigatórios exigidos.
38.	Ademais, não era esperado que o responsável detivesse o conhecimento técnico específico para avaliar esses requisitos estabelecidos na IN-4/2014. Por fim, a Sefti aduziu que o TR seguia os padrões seguidos pelo HCU para realizar licitações no sistema de registro de preço.
39.	Assim, entendo que o Sr. Adenilson Lima e Silva não deve ser responsabilizado pela ausência de justificativa para os requisitos técnicos obrigatórios exigidos no TR.
II.3 - Da defesa do Sr. Eduardo Crosara Gustin
40.	O Sr. Eduardo Crosara Gustin, Diretor Geral do HCU, motivou sua aprovação nas análises realizadas pelas diversas instâncias administrativas que indicavam que o processo seguia todas as normas e padrões estabelecidos para esse tipo de contratação. Apesar de sua aprovação ao TR ser condição necessária para o prosseguimento do certame, aduziu que dificilmente teria condições de analisar todos os detalhes do processo, especialmente as justificativas para os requisitos técnicos obrigatórios.
41.	Pelas mesmas razões consignadas na análise da responsabilidade do Diretor de Serviços Administrativos do HCU, acolho as razões de justificativas trazidas pelo Diretor Geral do HCU, que, pela sua posição institucional, estava ainda mais distante dos fatos inquinados.  
42.	Com isso, compreendo que o Sr. Eduardo Crosara Gustin não deve ser responsabilizado pela ausência de justificativa para os requisitos técnicos obrigatórios exigidos no TR. 
III - Da elaboração de termo de referência com requisitos restritivos nos itens de soluções de armazenamento (itens 1, 2 e 9) 
43.	Em função da referida irregularidade, foi chamado em audiência o Sr. Rafael Gonçalves Fagundes, Gerente de Tecnologia da Informação do HCU.
44.	Em sua resposta, o agente público trouxe as razões expostas no relatório que antecede este voto, das quais se extraem os seguintes pontos:
a)	"restou evidente que houve uma falha considerável neste processo de definição dos requisitos. A falha foi consequência de um processo que iniciou de forma equivocada visto que tínhamos como um cenário a ideal somente a continuidade tecnológica mesmo sabendo que era possível encontrar no mercado soluções capazes de atender às necessidades. Naquele momento a incerteza de levar adiante um processo que poderia culminar em resultados não previstos nos levou a enxergar a continuidade tecnológica como opção mais viável e com maior segurança"; e
b)	"tais escolhas levaram a uma sequência de ações apoiadas num equívoco culminando em um termo de referência com tais cláusulas, que dado o nosso nível de entendimento, não eram restritivas, mas que em seguida, acatando os apontamentos dos órgãos de controle, provou ser o contrário constatando que de fato em alguns trechos dos descritivos continham informações que possibilitam a interpretação da restrição. Nesse contexto, a pesquisa de preço, por influências das decisões tomadas inicialmente, acabou sendo também um equívoco".
45.	Como se vê, o próprio responsável admite que a especificação do objeto do Pregão Eletrônico SRP 9/2019 restringiu a sua competitividade. Conforme a análise da Sefti, em função dos requisitos técnicos exigidos, somente os equipamentos da Dell poderiam atender ao que foi especificado no TR. 
46.	A propósito do assunto, transcrevo o seguinte trecho do exame preliminar realizado pela unidade técnica, o qual não foi refutado pelo defendente:
 "59. Ao se avaliar os itens 1 e 2 do lote 1 com as opções apresentadas na Tabela 10, referentes a soluções de storage de arquitetura scale-out é possível listar os requisitos que não são atendidos pelas alternativas apresentadas (Anexo I - Tabela 11) [peça 37, p. 18 e 19]. Em outros termos, as três opções às soluções Dell EMC apresentaram restrições injustificadas. 
60. Já para o lote 2 (item 9) , é possível aferir restrições injustificadas a três dos quatro concorrentes do modelo Dell EMC Unity 300, conforme Anexo II (Tabela 12) [peça 37, p. 20 e 21]. 
61. Por essa razão, entende-se que apesar das alegações do HCU de que seria possível a participação de modelos de outros fabricantes, o Pregão SRP 9/2019 apresentou limitação não justificada da competitividade do certame."
47.	Ao analisar o mérito do processo, o auditor da Sefti pontuou mais o seguinte:
"41.	Além disso, em resposta à oitiva de 18/2/2019 (peça 13) , por meio do Ofício 30/2019/DIRGH/REITO-UFU (peça 20, p. 5 e peça 36) , o HCU informou que, além dos equipamentos da fabricante Dell (Dell EMC Isilon) , os equipamentos Hitachi HCP G10 e Huawei Oceanstorage 9000 P36X atenderiam aos requisitos exigidos nos itens 1 e 2 do lote 1 do pregão.
42.	A partir da análise da Tabela 11 do Anexo I à Instrução do dia 28/6/2019 (peça 37, p. 18 e 19) , verifica-se que os equipamentos alternativos indicados pelo HCU não atendem os requisitos definidos nos subitens 11.1.1.2.1, 11.1.1.6, 11.1.1.31 e 11.1.1.41 do item 1 e nos subitens 11.1.2.2.1, 11.1.2.6, 11.1.2.31 e 11.1.2.41 do item 2. Dessa forma, somente os equipamentos da Dell poderiam atender ao que foi especificado no TR.
43.	Quanto ao item 9 do lote 2 do pregão, o HCU indicou os equipamentos IBM Storwize v7000, NetAPP FAZ 8200 e Huawei Oceanstor Dorado v3 3000 como alternativas aos equipamentos fabricados pela Dell (peça 20, p. 5 e peça 36) . Entretanto, a análise da Tabela 12 do Anexo I à Instrução do dia 28/6/2019 (peça 37, p. 20 e 21) permite afirmar que os equipamentos indicados não atendem aos requisitos definidos nos subitens 11.2.1.8, 11.2.1.14, 11.2.1.17 e 11.2.1.29 do item 9. Assim, somente os equipamentos fabricados pela Dell atenderiam o que foi especificado no TR. Contudo, o HCU e seus gestores não lograram êxito em explicar motivos técnicos para a inserção dos itens que criaram a limitação indevida"
48.	Com isso, restou configurada a restrição à competitividade na especificação dos itens 1, 2 e 9 do TR do PE SRP 9/2019.
49.	Quanto à responsabilização, acolho os fundamentos esposados pela Sefti no sentido de que o Sr. Rafael Gonçalves Fagundes atuou com erro grosseiro e culpa grave na condução dos atos preparatórios do Pregão Eletrônico SRP 9/2019, em especial na especificação do objeto, sendo adequada a aplicação de multa ao agente público.
IV - Da elaboração/aprovação de termo de referência que utilizou pesquisa de preços que não buscou a melhor estimativa para a Administração Pública, pois limitou-se a soluções de um único fabricante
50.	Em função da referida irregularidade, foram chamados em audiência os Srs. Rafael Gonçalves Fagundes, Gerente de Tecnologia da Informação do HCU, Adenilson Lima e Silva, Diretor de Serviços Administrativos do HCU, e Eduardo Crosara Gustin, Diretor Geral do HCU.
IV.1. Da defesa do Sr. Rafael Gonçalves Fagundes
51.	O Sr. Rafael Gonçalves Fagundes trouxe os argumentos expostos no relatório que antecede este voto, dos quais se extraem as seguintes considerações, em apertada o quesíntese:
a)	"a pesquisa de preço foi realizada respeitando a Instrução Normativa n° 3 de 2017 que dispõe sobre os procedimentos corretos para ampla pesquisa de mercado. [listou]"; e
b)	"apoiados na estratégia definida inicialmente, que se mostrou posteriormente equivocada, os orçamentos foram enviados, colocados no processo e a média dos preços configurou-se como valor de referência dos itens no processo. A conduta adotada se mostrou inadequada pois possibilitou uma busca falha pela melhor estimativa de preço, na ocasião ficamos refém dos preços fornecidos pelos fornecedores.".
52.	A Sefti registrou o seguinte ao analisar a defesa apresentada em contraponto aos demais elementos acostados aos autos:
 "57.	A análise dos procedimentos realizados indica que as normas específicas não foram seguidas corretamente.  Verificando-se o relatório Resultado Pesquisa de Preços (peça 8, p. 77 a 101) , constante dos autos da licitação, e comparando-o com a IN-5/2014 da SLTI/MP, especialmente com os parâmetros indicados para a pesquisa de preços, pode-se tirar algumas conclusões.
58.	No parâmetro Painel de Preços (inciso I do art, 2º) , as pesquisas foram feitas de forma errada, pois foram usados como argumentos para as buscas a própria descrição dos itens. (...) Deveriam ter sido usados, inicialmente, argumentos de pesquisa como "storage", "sistemas de armazenamento" etc. e depois ir fazendo os refinamentos nas pesquisas. Alternativamente, também, se poderia tentar buscar por nomes de fabricantes de sistemas de armazenamento como Dell, NetApp, Hitachi e tantos outros. Essas diferentes formas de pesquisa combinadas aumentariam bastante as chances de resultado positivo.
59.	No que diz respeito ao segundo parâmetro da norma, Contratação Similar de Outros Entes Públicos (inciso II do art. 2º) , a pesquisa ficou restrita a um e-mail enviado a um grupo de órgãos públicos. (...) Além disso, se tivesse sido realizada uma pesquisa simples, usando qualquer ferramenta básica de busca como Google, Bing ou Yahoo!, seriam encontradas rapidamente dezenas de contratações de sistemas de armazenamento por órgãos públicos e, provavelmente, algumas poderiam ser utilizadas na pesquisa de preços.
60.	Quanto ao terceiro parâmetro, Mídia Eletrônica ou Sites Especializados (inciso III do art. 2º) , o responsável, na explicação para não ser utilizado, limita a dizer que as fontes foram buscadas, não sendo trazidas para o processo administrativo evidências de tentativas de se buscar as informações nesses sites.  
61.	O último parâmetro indicado pela norma, Pesquisa com os Fornecedores (inciso IV do art. 2º) , foi utilizado na pesquisa de preços, mas de forma tímida e equivocada. Foram utilizados preços de somente três fornecedores. Pior ainda, somente fornecedores do mesmo fabricante (Dell) quando foi informado que equipamentos de outros fabricantes poderiam participar da licitação.
 (...) "
53.	Adiante, a unidade técnica registrou que, " (...) com um pouco de esforço, a partir de pesquisa na internet, foram identificados os seis editais a seguir, que poderiam ter sido utilizados para a pesquisa de preços do certame em análise: [listou]".
54.	Sendo assim, acolho a conclusão da Sefti de que a pesquisa de preços foi deficiente e não buscou a melhor estimativa para a Administração Pública, pois limitou-se a três cotações da mesma solução de um único fabricante, o que contraria a Lei 8.666/1993, art. 15, § 1º, c/c o Decreto 5.450/2005, art. 9º, §§ 1º e 2º (vigente à época) ; o art. 22 da IN SLTI/MP 4/2014; e o art. 2º da IN SLTI/MP 5/2014. 
55.	Quanto à responsabilização, concordo com o exame empreendido pela unidade técnica no sentido de que o Sr. Rafael Gonçalves Fagundes atuou com erro grosseiro e culpa grave na condução dos atos preparatórios do Pregão Eletrônico SRP 9/2019, em especial na definição do preço de referência dos itens do certame. Logo, é adequada a imposição de sanção ao Gerente de Tecnologia da Informação do HCU.
IV.2 - Da defesa do Sr. Adenilson Lima e Silva
56.	O Sr. Adenilson Lima e Silva, Diretor de Serviços Administrativos do HCU, apresentou as razões deduzidas no item 34 supra, enfatizando que agiu segundo os pareceres técnicos das instâncias competentes.
57.	A Sefti entendeu que as razões elencadas não se aplicam à irregularidade em tela, uma vez que "a pesquisa de preços para aquisição de bens e serviços é um assunto totalmente afeto à área administrativa e a Diretoria de Assuntos Administrativos dispunha de áreas especializadas responsáveis por verificar a legalidade e cumprimento das normas nas licitações realizadas pelo HCU."
58.	Na visão da unidade técnica, aplica-se ao caso o art. 22 da IN-4/2014 da SLTI/MP (vigente à época) , segundo o qual "a estimativa de preço da contratação deverá ser realizada pelos Integrantes Administrativo e Técnico (...) ". No caso, o Diretor de Serviços Administrativos do HCU deve ser considerado como Integrante Administrativo de fato, uma vez que a EPC não foi formalmente instituída.
59.	Sendo assim, considerando que o Diretor de Serviços Administrativos é detentor de conhecimentos sobre pesquisa de preços, a Sefti concluiu que sua conduta deve ser caracterizada como erro grosseiro, conforme o art. 12 do Decreto 9.830/2019.
60.	Divirjo da conclusão da unidade. Embora a norma aplicável a contratações de TI exija a participação da área administrativa do órgão licitante na elaboração da estimativa de preços, as falhas indicadas no item 52 retro envolvem especificidades técnicas, de forma que a sua detecção dificilmente seria percebida por alguém que não tivesse conhecimento na área de TI.
61.	A título de exemplo, menciono o erro nos argumentos de pesquisa no Painel de Preços - segundo a Sefti, " (...) deveriam ter sido usados, inicialmente, argumentos de pesquisa como 'storage'" -, o qual somente seria passível de crítica por alguém que de fato tivesse conhecimento na área de computação. 
62.	Com relação à assertiva de que "foram utilizados preços de somente três fornecedores (...) do mesmo fabricante (Dell) quando foi informado que equipamentos de outros fabricantes poderiam participar da licitação", ressalto que a própria restrição dos requisitos técnicos do objeto, discutida no capítulo III deste voto, conduziria à realização de pesquisa de preços somente com fornecedores da aludida marca, de modo que a presente falha é um desdobramento da irregularidade anterior.
63.	Sendo assim, considerando que o Gerente de TI do HCU elaborou a especificação técnica do objeto contida no termo de referência e conduziu, pela sua própria expertise, os atos relacionados à formação de preços da avença, entendo que as falhas verificadas na orçamentação estão mais afetas à área técnica de TI, de forma que não vislumbro a ocorrência de erro grosseiro na atuação do Diretor de Serviços Administrativos.
64.	Como argumento adicional, ressalto que a participação do Sr. Adenilson Lima e Silva nos fatos inquinados se deu após o aval da Gerência de Convênios e Contratos, subordinada à sua diretoria, cuja função era "avaliar os documentos que compõe quaisquer licitação quanto sua adequação às normas e conformidade com as boas práticas de governança". 
65.	Sob essa perspectiva e enfatizando, mais uma vez, o aspecto técnico das falhas ocorridas, não seria esperado do Diretor de Serviços Administrativos que se contrapusesse aos atos anteriores dos setores competentes e, após a revisão de todo o processo, lograsse encontrar e apontar os erros identificados pela unidade técnica.
66.	Sendo assim, também acolho as razões de justificativa do Sr. Adenilson Lima e Silva a respeito do presente fato.  
IV.3 - Da defesa do Sr. Eduardo Crosara Gustin,
67.	O Sr. Eduardo Crosara Gustin, Diretor Geral do HCU, trouxe os argumentos sintetizados no item 40 retro.
68.	Pelas mesmas razões consignadas no capítulo II.3 deste voto e seguindo o exame empreendido pela Sefti, acolho as razões de justificativa trazidas pelo Diretor Geral do HCU, que, pela sua posição institucional e pela especificidade dessa irregularidade, não teve participação relevante nem atuou com culpa grave na ocorrência em exame.
69.	Com isso, compreendo que o Sr. Eduardo Crosara Gustin não deve ser responsabilizado pela aprovação de termo de referência que utilizou pesquisa de preços que não buscou a melhor estimativa para a Administração Pública, pois limitou-se a soluções de um único fabricante.
V - Do desvirtuamento do sistema de registro de preços, ao utilizá-lo de forma contrária à previsão da Lei 8.666/1993, art. 7º, § 4º, já que ele geraria ata de registro de preços oriunda de disputa com baixa competitividade, quantitativos injustificados e valor estimado incompatível com o orçamento do HCU
70.	Em função da referida irregularidade, foram chamados em audiência os Srs. Rafael Gonçalves Fagundes, Gerente de Tecnologia da Informação do HCU, Adenilson Lima e Silva, Diretor de Serviços Administrativos do HCU, e Eduardo Crosara Gustin, Diretor Geral do HCU.
V.1. Da defesa do Sr. Rafael Gonçalves Fagundes
71.	O Sr. Rafael Gonçalves Fagundes trouxe os argumentos expostos no relatório que antecede este voto, dos quais se extraem as seguintes considerações, em apertada síntese: 
a)	 "não existiu o propósito de desvirtuar o sistema de registro de preço, pois a intenção era deixar a ata de registro de preços disponível e na iminência da disponibilidade orçamentária, teríamos a oportunidade de fazer uma aquisição inicial conforme já citado anteriormente. Sendo o cenário oportuno com o recebimento de novos recursos financeiros, estando a ata vigente, poderíamos adquirir novos equipamentos que naquele momento eram importantes para a composição da solução que almejávamos;
b)	"configurou-se como falha determinante no processo, e que se mostrou incongruente aos pressupostos básicos de obtenção de uma ata de registro de preços foi a percepção errônea da relação entre tempo de vigência da ata e a previsão de disponibilidade orçamentária reiterando que à época considerou-se a hipótese de um cenário econômico que não existiu."
72.	Segundo a Sefti, tendo em vista os cerca de R$ 87 milhões estimados para o pregão sob análise e considerando o exercício com os maiores valores empenhados, o de 2017, "seriam necessários mais de cinquenta anos para que o HCU conseguisse utilizar todos os valores estimados para a ata de registro de preços (ARP) decorrente do PE SRP 9/2019". 
73.	Conforme a unidade técnica, mesmo que ainda utilizasse adicionalmente o orçamento integral da UFU, também em 2017, seriam necessários treze anos para executar completamente a ata, de acordo com a estimativa feita.
74.	Na visão da Sefti, a única hipótese compatível com o orçamento, caso se optasse pela aquisição de novo storage para o HCU, seria a aquisição do item 9 do lote 2. Como consequência, o registro de preços para o lote 1 somente poderia ser utilizado por outras organizações públicas, uma vez que há previsão para adesões tardias ("caronas") , de acordo com o item 2 do edital (peça 8, p. 120-121) . 
75.	Com relação aos argumentos trazidos no curso do processo, a unidade técnica ponderou que "não seria possível argumentar que se estaria buscando ganho de escala no registro para adesões tardias pois as soluções de storage que seriam registradas proveriam de especificação bastante restritiva, sem quaisquer justificativas, e de cotação de preços feita apenas com representantes de fabricante Dell EMC".
76.	Em resumo, a Sefti constatou que:
"78.1. para utilizar toda a ARP, na melhor das hipóteses, o HCU teria que gastar todo o seu orçamento anual médio de TI por cinquenta anos seguidos (parágrafo 73) ;
78.2. a única solução possível de ser adquirida com o orçamento projetado para o exercício de 2019 seria a descrita no item 9 do lote 2 do edital (parágrafo 73) e, provavelmente, consumiria a maior parte do orçamento disponível;
78.3. a solução descrita no item 9 do lote 2 do edital é compatível com os equipamentos existentes no HCU (parágrafo 74) ;
78.4. os quantitativos que constariam da futura ARP superariam muitas vezes as necessidades apontadas pelos gestores do HCU (parágrafo 75) ;
78.5. muitos dos equipamentos previstos nos lotes do edital, não se comunicam entre si e, em diversos casos, suas funções se sobrepõem (parágrafo 75) ;
78.6. as opções do item 9 do lote 2 (equipamento novo) e do item 6 do lote 1 (peças de reposição/expansão da solução atualmente instalada no HCU) são mutuamente exclusivas. O ideal seria verificar a solução mais vantajosa para o HCU e buscar sua aquisição (parágrafo 75) ;
78.7. o responsável destaca que a intenção seria fazer a contratação inicial que atenderia às necessidades atuais (parágrafos 72 e 77) e somente fariam outras contratações com o surgimento de novos recursos; e
78.8. o responsável conhecia o contexto orçamentário e financeiro da organização (parágrafo 77) ."
77.	A partir dos elementos acostados aos autos, a unidade técnica assinalou que as reais necessidades do HCU quanto a sistemas de armazenamento de dados se concentraram no item 9 do lote 2, tendo o item 6 do lote 1 como alternativa. Os itens 1 e 2 do lote 1 foram colocados no TR somente para facilitar as adesões tardias, ou o que se convencionou chamar de venda de atas de registro de preços, o que é um desvirtuamento do SRP.
78.	Esse quadro de irregularidades do Pregão Eletrônico SRP 9/2019 foi agravado pela deficiência da pesquisa de preços, que poderia levar a uma ata de registro de preços com valores superiores aos praticados no mercado, caso a licitação não tivesse sido anulada.
79.	Dessa forma, a Sefti concluiu que o edital contrariou o § 4º do art. 7º da Lei 8.666/1993 e os arts. 2º, III; 5º, IV; e 22 do Decreto 7.892/2013.
80.	Sobre o assunto, entendo que a superestimativa dos quantitativos e do valor orçado da ata de registro de preços, que se mostraram bastante superiores às necessidades e à possibilidade de contratação do HCU, não constitui por si só uma irregularidade grave, caso não tivessem ocorrido as falhas anteriores - pesquisa de preços inadequada e restrição à competitividade do certame.
81.	Em minha visão, a conduta censurável do setor competente do HCU não é tanto fazer um pregão de registro de preços com itens e valores superestimados, mas realizar um procedimento que não especificou adequadamente o objeto, pois não avaliou a melhor solução disponível para o armazenamento de dados do hospital, previu cláusulas restritivas e se baseou em preços não representativos dos de mercado.
82.	Afinal, a incerteza a respeito do quantitativo a ser demandado pela administração e, por consequência, do valor da ata de registro de preços é algo inerente a essa modalidade da licitação, que, por outro lado, também admite um orçamento superior à capacidade de contratação do órgão gerenciador do certame, pela possibilidade de adesão a "caronas".
83.	A relação da irregularidade em exame com as anteriores pode ser observada a partir da leitura dos dispositivos considerados violados pela Sefti (item 79 retro) :
Art. 7° (...) 
§ 4º É vedada, ainda, a inclusão, no objeto da licitação, de fornecimento de materiais e serviços sem previsão de quantidades ou cujos quantitativos não correspondam às previsões reais do projeto básico ou executivo.
Decreto 7.892/2013
Art. 2º Para os efeitos deste Decreto, são adotadas as seguintes definições:
 (...) 
III - órgão gerenciador - órgão ou entidade da administração pública federal responsável pela condução do conjunto de procedimentos para registro de preços e gerenciamento da ata de registro de preços dele decorrente;
Art. 5º Caberá ao órgão gerenciador a prática de todos os atos de controle e administração do Sistema de Registro de Preços, e ainda o seguinte:
IV - realizar pesquisa de mercado para identificação do valor estimado da licitação e, consolidar os dados das pesquisas de mercado realizadas pelos órgãos e entidades participantes, inclusive nas hipóteses previstas nos §§ 2 º e 3 º do art. 6 º deste Decreto; (Redação dada pelo Decreto nº 8.250, de 2.014) 
 (...) 
Art. 22. Desde que devidamente justificada a vantagem, a ata de registro de preços, durante sua vigência, poderá ser utilizada por qualquer órgão ou entidade da administração pública federal que não tenha participado do certame licitatório, mediante anuência do órgão gerenciador."
84.	Dessa forma, entendo que não houve, de per si, o desvirtuamento do sistema de registro de preços, mas a realização de licitação, nessa modalidade, sem o cumprimento das normas de regência da fase interna da licitação, o que culminou no estabelecimento de requisitos restritivos nos itens de soluções de armazenamento e em preços não representativos dos de mercado, em razão das falhas na pesquisa realizada (capítulos III e IV deste voto) .
85.	Os riscos relacionados à formação de ata de registro de preços viciada decorrem, em verdade, das irregularidades já discutidas neste voto, de modo que a presente ocorrência pode ser absorvida pelas anteriores.
86.	Por esse motivo, entendo que não cabe a aplicação de sanção ao Sr. Rafael Gonçalves Fagundes pelo fato em apreço.
87.	As presentes considerações naturalmente se aplicam aos Srs. Adenilson Lima e Silva, Diretor de Serviços Administrativos do HCU, e Eduardo Crosara Gustin, Diretor Geral do HCU, de modo que não se faz necessário prosseguir no exame da responsabilidade e da culpabilidade dos aludidos agentes em função do fato em apreço.
VI - Conclusão e dosimetria
88.	Diante dos fatos e dos elementos aportados aos autos, é possível concluir pela existência das seguintes irregularidades no Pregão Eletrônico SRP 9/2019:
a)	elaboração/aprovação de termo de referência sem justificativa para os requisitos técnicos, o que afronta a Lei 8.666/1993, art. 6º, inciso IX, caput;
b)	elaboração de termo de referência com requisitos restritivos nos itens de soluções de armazenamento (itens 1, 2 e 9) , o que contraria a Lei 8.666/1993, arts. 3º, § 1º, e 7º, § 5º; e
c)	elaboração/aprovação de termo de referência que utilizou pesquisa de preços que não buscou a melhor estimativa para a Administração Pública, pois limitou-se a soluções de um único fabricante, o que contraria a Lei 8.666/1993, art. 15, § 1º, c/c o Decreto 5.450/2005, art. 7º, caput.
89.	Todas essas irregularidades devem ser imputadas ao Sr. Rafael Gonçalves Fagundes, Gerente de Tecnologia da Informação do HCU, que, conforme visto, atuou com erro grosseiro na condução da fase interna da licitação.
90.	No que se refere à avaliação da antijuridicidade, entendo que as infrações cometidas são graves, uma vez que expuseram o HCU ao risco de contratar uma solução de armazenamento de dados inadequada e potencialmente antieconômica, pela restrição à competitividade verificada no termo de referência e pelas falhas na pesquisa de preços.
91.	O ponto a ser considerado, como fator de mitigação, é o de que as irregularidades não ensejaram contratação e, portanto, não causaram danos significativos ao HCU. Conforme apurado nos autos, o Diretor Geral do HCU anulou o Pregão SRP 9/2019, após a constatação de que a IN SLTI/MP 4/2014 não havia sido obedecida e os apontamentos feitos pela Controladoria-Geral da União (CGU) por meio de Nota de Auditoria 201900073/001.  
92.	Por outro lado, não se pode olvidar danos inestimados decorrentes dos custos administrativos para a realização do certame e, possivelmente, para a sua renovação. Além disso, há o prejuízo eventualmente decorrente do atraso na implantação de melhorias no sistema de armazenamento de dados do hospital.
93.	Quanto ao exame da culpabilidade, não vislumbro a presença de circunstâncias práticas que tenham limitado ou impedido a atuação do agente em conformidade com a lei, uma vez que ele tinha a possibilidade de conhecer a ilicitude de seus atos e evitar o seu cometimento. 
94.	Isso porque os procedimentos relacionados à contratação de soluções de tecnologia da informação estão expressamente previstos na IN SLTI/MP 4/2014, que consolidou diretrizes vigentes há muito tempo, cujo aprendizado não demandava sequer a realização de gastos de recursos públicos, pela possibilidade de capacitação gratuita na internet. 
95.	Ademais, as falhas revelam mais o descumprimento de premissas e da boa técnica da área de tecnologia de informação, do que temas relacionados à interpretação de normas jurídicas e de preceitos estranhos ao universo de conhecimento do Gerente de TI.
96. 	Em pesquisa ao histórico processual do responsável, a fim de perquirir seus antecedentes, observo que o Sr. Rafael Gonçalves Fagundes nunca foi condenado pelo Tribunal. Em verdade, são poucos os processos no TCU envolvendo o Hospital de Clínicas de Uberlândia, cabendo citar a existência de apenas dois acórdãos contemplando a entidade, a saber:
a)	o Acórdão 27/2010-TCU-Plenário, que apreciou auditoria operacional com o intuito de produzir amplo diagnóstico da situação existente, disseminar boas práticas encontradas e oferecer propostas concretas para aperfeiçoamento da gestão administrativa, das atividades de extensão, ensino e pesquisa e dos serviços médicos e assistenciais prestados à população por aquela unidade (proferiu recomendações) ; e
b) 	o Acórdão 1162/2013-TCU-Plenário, que tratou de auditoria que objetivou avaliar seus controles internos na área de licitações e contratos do Hospital de Clínicas de Uberlândia.
97.	A última deliberação gerou recomendações que, de certa forma, abrangem falhas verificadas no presente certame. Todavia, é preciso ressaltar que, transcorrido sete anos deste decisum, o presente feito é o primeiro apreciado por esta Corte de Contas envolvendo irregularidades no nosocômio. 
98. 	Em face dessas premissas, julgo adequada a aplicação da multa prevista no art. 58, inciso II, da Lei 8.443/1992 ao Sr. Rafael Gonçalves Fagundes, no valor de R$ 5.000,00.
99.	Essa quantia é próxima do valor mínimo especificado no art. 268, inciso II, do Regimento Interno - 5% do valor estipulado no caput do art. 58, da Lei 8.443/1992, o qual, por sua vez, se encontra normatizado e atualizado pela Portaria TCU 8/2020, a qual o fixou em R$ 64.920,00 para o ano de 2020.
100. 	Diante do exposto, voto por que seja adotada a deliberação que ora submeto a este Colegiado.
TCU, Sala das Sessões Ministro Luciano Brandão Alves de Souza, em 2 de dezembro de 2020.
BENJAMIN ZYMLER 
Relator